ACORDAO-COMPLETO-2568185

ACÓRDÃO 455/2023 ATA 10/2023 - PLENÁRIO

VISTOS, relatados e discutidos estes autos de relatório de auditoria decorrente de Solicitação do Congresso Nacional, com enfoque no arcabouço normativo e na operacionalização do Programa Nacional de Incentivo ao Voluntariado (PNIV ou Programa Pátria Voluntária) , instituído por meio do Decreto 9.906/2019 (descontinuado por força do Decreto 11.329/2023) .
ACORDAM os Ministros do Tribunal de Contas da União, reunidos em Sessão do Plenário, diante das razões expostas pelo Relator, em:
9.1. levantar o sigilo do relatório de auditoria à peça 136 e das peças que integram a presente deliberação;
9.2. nos termos do art. 250, inciso III, do Regimento Interno deste Tribunal, recomendar à Casa Civil da Presidência da República que adote as providências cabíveis para conferir transparência ativa aos atos administrativos de seleção, gestão e controle de prestações de contas das entidades beneficiárias dos recursos auferidos no Projeto "Arrecadação Voluntária" do PNIV, com sua divulgação no Portal do Programa ou em endereço eletrônico equivalente, para fins de controle social;
9.3. nos termos dos arts. 14, inciso IV, e 17, da Resolução-TCU 215/2008, declarar integralmente atendida a presente Solicitação do Congresso Nacional, decorrente da Proposta de Fiscalização e Controle 29/2021) , no interesse da Comissão de Fiscalização Financeira e Controle da Câmara dos Deputados;
9.4. dar ciência deste Acórdão, incluindo o Relatório e Voto que o integram, bem como do relatório de auditoria à peça 136 destes autos:
9.4.1. à Comissão de Fiscalização Financeira e Controle da Câmara dos Deputados;
9.4.2. à Casa Civil da Presidência da República;
9.4.3. à Fundação Banco do Brasil.

Auditoria de conformidade realizada com o objetivo de avaliar as atividades desempenhadas pela Casa Civil da Presidência da República no âmbito do Programa Nacional de Incentivo ao Voluntariado (Programa Pátria Voluntária), realizada com o objetivo de atender a solicitação do Congresso Nacional.

Casa Civil da Presidência da República; Fundação Banco do Brasil.

3. Interessados/Responsáveis:
3.1. Interessados: Presidência da República; Secretaria de Controle Interno da Presidência da República (00.394.411/0097-50).
3.2. Responsáveis: Adriana Ramos Silva Pinheiro (XXX.546.377-XX); Pollyana de Freitas Andrade Miguel (XXX.659.151-XX).

13.1. Ministros presentes: Bruno Dantas (Presidente), Walton Alencar Rodrigues, Benjamin Zymler, Aroldo Cedraz, Antonio Anastasia (Relator) e Jhonatan de Jesus.
13.2. Ministros-Substitutos convocados: Augusto Sherman Cavalcanti e Marcos Bemquerer Costa.
13.3. Ministro-Substituto presente: Weder de Oliveira.

ANTONIO ANASTASIA

Trata-se de auditoria de conformidade para avaliar a atuação da Casa Civil da Presidência da República no âmbito do Programa Nacional de Incentivo ao Voluntariado (Programa Pátria Voluntária) , realizada com o objetivo de atender a solicitação do Congresso Nacional. 
2.	A versão integral do relatório de auditoria integra a peça 136 dos presentes autos.
3.	       Reproduzo a seguir, com ajustes de forma, o teor principal da instrução conclusiva realizada no âmbito da então Secretaria de Controle Externo da Administração do Estado (peça 143) , sucedida neste processo pela Unidade de Auditoria Especializada em Governança e Inovação (AudGovernança) , consignando que as informações transcritas resumem os principais achados da ação de controle:
      (...) 
HISTÓRICO
Por meio do Ofício 398/2021/CFFC-P, de 5/11/2021 (peça 2) , a Comissão de Fiscalização Financeira e Controle da Câmara dos Deputados solicitou a esta Corte a realização de fiscalização "para apurar os recursos recebidos e gastos pelo Programa Pátria Voluntária, seus destinatários e a efetividade na utilização dos recursos".
Ao analisar a solicitação, a Unidade Técnica, em pareceres uniformes (peças 10-12) , entendeu que a matéria refugia à competência desta Corte, sendo acompanhada, num primeiro momento, pelo Ministro-Relator Antônio Anastasia (peça 16) . No entanto, após voto revisor do Ministro Substituto André Luis de Carvalho (peça 17) , o Relator acompanhou o Revisor (peça 18) .
Assim, foi aprovado o Acórdão 1141/2022-TCU-Plenário (peça 16) , por meio do qual esta Corte conheceu da solicitação e determinou a imediata inclusão, no plano de fiscalização deste Tribunal em andamento, de auditoria no Programa Pátria Voluntária, com enfoque nos critérios de distribuição dos recursos aplicados, principalmente quanto aos parâmetros de seleção das entidades privadas responsáveis pela operacionalização do programa, sem prejuízo, em relação aos agentes públicos, da aferição de outros aspectos de conformidade com os princípios administrativos positivados no art. 37, caput, da Constituição Federal e normas legais e regulamentares aplicáveis à espécie.
Em atendimento à determinação desta Corte, foi emitida a portaria de fiscalização (peça 22) e em seguida iniciados os trabalhos de auditoria, que resultaram no relatório juntado à peça 136. A proposta de encaminhamento formulada pela equipe, que contou com a anuência do escalão dirigente da Unidade Técnica, foi a seguinte:
1.1. considerar cumprida a presente Solicitação de Congresso Nacional (Proposta de Fiscalização e Controle 29/2021) , enviando cópia deste Relatório de Auditoria à Comissão de Fiscalização Financeira e Controle, da Câmara dos Deputados, bem como da decisão a que vier ser prolatada em Plenário do TCU;
1.2. levantar o sigilo deste relatório de auditoria, tornando-o público, com fundamento no art. 3º, I e II c/c art. 7º, VII, b, da Lei 12.527/2011;
1.3. realizar a oitiva da Casa Civil/PR, com fundamento no art. 250, V, do Regimento Interno/TCU, para que no prazo de quinze dias se manifeste sobre os achados desta auditoria  que podem resultar em decisão do Tribunal no sentido de interromper a execução do projeto "Arrecadação Voluntária" do Programa Nacional de Incentivo ao Voluntariado, em face da ausência de previsão legal e constitucional para o modelo de gestão adotado, com afronta aos princípios da legalidade estrita (art. 37, caput, da Constituição Federal/88) , da universalidade do orçamento (art. 165, § 5º, da Constituição Federal/88 c/c art. 2º ao 4º da Lei 4.320/64) e da unicidade de caixa (art. 56 da Lei 4.320/64 c/c art. 1º e 2º, caput e § 1º, do Decreto 93.872/1986) ;
1.4. realizar, nos termos do art. 43, II, da Lei 8.443/92 c/c art. 250, IV, do Regimento Interno/TCU, a audiência, abrindo processo apartado de representação para tal, das seguintes gestoras:
1.4.1. da Sra. Adriana Ramos Silva Pinheiro (CPF XXX.546.377-XX) , Secretária-Executiva do Programa Nacional de Incentivo ao Voluntariado e Presidente do Conselho de Solidariedade instituído pelo Decreto 10.722/2021, para que, no prazo de quinze dias, apresente razões de justificativa em relação às seguintes irregularidades:
1.4.1.1. indicar instituições sociais, sem amparo legal e constitucional, para recebimento de recursos financeiros oriundos de doações privadas, de forma direta ou por meio de processo seletivo, no âmbito do projeto "Arrecadação Solidária" do Programa Nacional de Incentivo ao Voluntariado, em afronta ao princípio da legalidade estrita (art. 37, caput, da Constituição Federal/88) , ao princípio da universalidade do orçamento (art. 165, § 5º, da Constituição Federal/88 c/c art. 2º ao 4º da Lei 4.320/64) e ao princípio da unicidade de caixa (art. 56 da Lei 4.320/64 c/c art. 1º e 2º, caput e § 1º, do Decreto 93.872/1986) ;
1.4.1.2. deixar de estabelecer critérios objetivos e isonômicos para a seleção de instituições sociais a serem beneficiadas com recursos financeiros oriundos de doações privadas, no âmbito do projeto "Arrecadação Solidária" do Programa Pátria Voluntária, levando à restrição de participação de instituições sociais nesses processos seletivos e ao direcionamento das doações a instituições sociais específicas, em afronta aos princípios da impessoalidade (art. 37, caput, da Constituição Federal/88) , do julgamento objetivo e da competitividade (art. 5º c/c art. 79, parágrafo único, II, da Lei 14.133/2021) ;
1.4.2. da Sra. Pollyana de Freitas Andrade Miguel (CPF XXX.659.151-XX) , Secretária-Executiva Adjunta do Programa Nacional de Incentivo ao Voluntariado e suplente da Presidente do Conselho de Solidariedade instituído pelo Decreto 10.722/2021, para que no prazo de quinze dias, apresente razões de justificativa em relação à seguinte irregularidade:
1.4.2.1. conduzir as reuniões do Conselho de Solidariedade instituído pelo Decreto 10.722/2021, ocorridas nos dias 15/12/2021 e 11/7/2022, submetendo à aprovação do conselho o aporte de R$ 1,8 milhões e de US$ 200 mil, respectivamente, valores esses oriundos de doações privadas, e realizando, portanto, atos de gestão de recursos financeiros privados, sem amparo legal e constitucional, em afronta ao princípio da legalidade estrita (art. 37, caput, da Constituição Federal/88) , ao princípio da universalidade do orçamento (art. 165, § 5º, da Constituição Federal/88 c/c art. 2º ao 4º da Lei 4.320/64) e ao princípio da unicidade de caixa (art. 56 da Lei 4.320/64 c/c art. 1º e 2º, caput e § 1º, do Decreto 93.872/1986) ; e
1.5. retornar os autos à SecexAdministração para prosseguimento à análise da oitiva da Casa Civil/PR ora proposta.
Enquanto aguardava autorização para adoção das medidas sugeridas, a Casa Civil da Presidência da República teve acesso aos autos e obteve cópia do relatório de auditoria, apresentando, em seguida, a Nota Informativa nº 2/2022/SEPNIV/SE, da Secretaria-Executiva do Programa Nacional de Incentivo ao Voluntariado da Casa Civil (peça 140) , por meio do Ofício 30/2022/SEPNIV/SE/CC/PR (peça 139) .
Em Despacho juntado à peça 141, o Ministro-Relator Antônio Anastasia restituiu o processo à Secretaria de Controle Externo da Administração do Estado para reinstrução da matéria à luz dos novos elementos.
EXAME TÉCNICO
A manifestação da SEPNIV (Secretaria-Executiva do Programa Nacional de Incentivo ao Voluntariado) está dividida em tópicos que serão seguidos para fins de facilitar a compreensão dos fatos, tanto no detalhamento dos argumentos e fundamentos apresentados como na respectiva análise.
	Manifestação da SEPNIV
	Dos contornos jurídicos do programa nacional de incentivo ao voluntariado
Após destacar trechos do Decreto 9.906/2019, que delimita as finalidades do Programa Nacional de Incentivo ao Voluntariando, define competências e objetivos do Programa, a Secretária-Executiva observa que, desse desenho institucional, infere-se que a atuação do Programa Nacional se dá no fomento do voluntariado. Segundo ela, foi para atender esse escopo que foi firmada a parceria com a Fundação Banco do Brasil, deixando claro que o seu alvo constitui a conexão entre pessoas que desejam ajudar por meio de doações e pessoas que precisam de ajuda.
Considerando que esses trechos do Decreto são citados de forma recorrente na manifestação, entende-se oportuno reproduzi-los nesta instrução:
Finalidades do Programa:
Art. 1º Fica instituído o Programa Nacional de Incentivo ao Voluntariado, com as seguintes finalidades:
I - promover o voluntariado de forma articulada entre o Governo, as organizações da sociedade civil e o setor privado; e
II - incentivar o engajamento social e a participação cidadã em ações transformadoras da sociedade.
Competências do Programa:
Art. 1º (...) 
Parágrafo único. O Programa Nacional de Incentivo ao Voluntariado será coordenado pela Casa Civil da Presidência da República, por meio da Secretaria-Executiva do Programa Nacional de Incentivo ao Voluntariado, à qual compete
I - firmar parcerias com entidades públicas ou privadas com vistas à mobilização, à divulgação e ao desenvolvimento de atividades voluntárias;
 (...) 
III - promover a integração das bases de dados sobre entidades responsáveis por atividades voluntárias;
 (...) 
V - dar visibilidade a projetos e voluntários de destaque nacional, regional e local;
 (...) 
Objetivos do Programa:
Art. 4º O Programa Nacional de Incentivo ao Voluntariado tem os seguintes objetivos:
I - estimular: (Redação dada pelo Decreto nº 10.501, de 2020) 
a) a participação do indivíduo na implementação de ações transformadoras na sociedade; (Incluído pelo Decreto nº 10.501, de 2020) 
b) a formação de parcerias para o voluntariado; e (Incluído pelo Decreto nº 10.501, de 2020) 
 (...) 
II - fortalecer as organizações de sociedade civil, para a promoção de atividades relacionadas ao voluntariado. (Redação dada pelo Decreto nº 10.501, de 2020) 
Quanto ao conceito do termo voluntariado, comenta que, em uma análise mais acurada, percebe-se que a Lei 9608/1998 dispõe sobre o serviço voluntário, especificamente, mas não há, nesta norma, disposição sobre o voluntariado, conceito mais abrangente que o serviço voluntário.
O conceito mais atual, na sua visão, e que agrega mais visões integradas é o adotado na resolução da Assembleia da ONU de 2002, que, traduzido, representa uma ampla gama de atividades, incluindo formas tradicionais de ajuda mútua e auto-ajuda, prestação de serviços formais e outras formas de participação cívica, realizadas de livre vontade, para o bem público em geral e onde a recompensa monetária não é o principal fator motivador.
Acrescenta que o relatório mundial mais recente sobre voluntariado (Buiding Equal and Inclusive Societies - 2022 State of the World's Volunteerism Report, UN Volunteers, december 2021) , elaborado pelo Programa de Voluntários das Nações Unidas, utiliza o conceito adotado pela resolução da Assembleia da ONU de 2002 e levanta dados sob as diferentes perspectivas de voluntariado (vide página 45 do relatório) . As perspectivas são:
¿ fazer itens para doar ou distribuir doações, como alimentos, roupas, equipamentos ou outros bens;
¿ fornecer ajuda a um programa de governo, campanha ou esquema;
¿ fornecer ajuda a uma organização ou grupo;
¿ engajar-se na participação cívica participando de reuniões no bairro ou área local, ou por entrar em contato com um funcionário público para dar opiniões;
¿ tempo voluntário para desenvolver novas ideias ou soluções para um problema ou problema
Em resumo, a Secretária-Executiva pondera que o "tempo voluntário", recorrentemente relacionado a trabalho voluntario ou serviço voluntário é apenas uma das perspectivas do voluntariado, sendo inegável que doações realizadas sem intenção de retorno monetário também são perspectivas do voluntariado.
Pondera, também, que foi com base nesse conceito de voluntariado e não estritamente o de serviço voluntário, é que o Decreto 9.906/2019, previu as finalidades do Programa Nacional de Incentivo ao Voluntariado, visando a promoção do voluntariado de forma ampla, e não apenas o serviço voluntário.
A intervenção do Poder Público, segundo ela, atuando na interlocução de doações em prol da população em situação de vulnerabilidade, se mostra essencial para o fomento do engajamento social, razão pela qual, restringir o alcance do conceito de voluntariado, como pretendido no Relatório de Instrução, atinge o escopo do Programa Nacional de Voluntariado, constituindo um fator limitativo ao alcance dos objetivos e finalidades traçados no Decreto, o que não se pode admitir.
	Da parceria entre Casa Civil e a Fundação Banco do Brasil e do papel da SEPNIV
A Secretária-Executiva argumenta que a análise jurídica sobre a atuação do Pátria Voluntária, no projeto "Arrecadação Solidária, foco do trabalho de auditoria, deve, necessariamente, partir do exame das características da parceria firmada entre a Casa Civil e a Fundação Banco do Brasil e a atuação de cada um desses parceiros.
Assim, pondera que, diante dos objetivos do Programa Pátria Voluntária pode-se inferir que, no âmbito do Projeto "Arrecadação Solidária", o desempenho da Casa Civil, através da SEPNIV, busca fomentar e estabelecer as estratégias de ações de voluntariado, ao passo que ao seu parceiro, a Fundação Banco do Brasil, a operacionalização do Projeto.
Partindo dessas premissas, a Secretária Executiva entende que os achados alcançados pela equipe de auditoria demonstram uma certa incoerência na linha da fundamentação traçada. 
Após reproduzir trechos do relatório de auditoria e produzir comentários sobre a controvérsia sobre limites da jurisdição deste Tribunal na gestão da Fundação Banco do Brasil e alcance da auditoria apenas à Casa Civil; da ausência de  análise aprofundada sobre os documentos enviados, como respostas, pela Casa Civil/PR; da não análise das regularidade da prestação de contas apresentadas a fundação, a Secretária pondera que talvez seja esse o motivo do equívoco das conclusões alcançadas, visto que não é através das atividades da Casa Civil que os recursos financeiros privados doados são geridos.
Neste sentido, observa que a própria equipe técnica de auditoria consignou em seu relatório que a operacionalização do Programa, etapa correspondente à arrecadação por parte da Fundação Banco do Brasil (FBB) das doações voluntárias e à celebração de parceiras com entidades sem fins lucrativos beneficiárias, compete, exclusivamente, à Fundação (itens 15-18 do relatório de auditoria) .
Nesse desenho institucional para execução o Projeto "Arrecadação Solidária", como bem indicado pela auditoria, merece também ser realçado o papel do Conselho de Solidariedade para Combate à Covid-19 e aos seus Efeitos Sociais e Econômicos, instituído pelo Governo Federal por meio do Decreto 10.311/2020. 
Coube, à época, a esse conselho, viabilizar ações voluntárias, exarar orientações para a execução das ações financiadas por doações financeiras destinadas ao enfrentamento à covid-19 e aos seus efeitos. Além disso, consoante sustentado no Relatório, há a atuação da Secretaria-Executiva do Programa Nacional de Incentivo Voluntariado (SEPNIV) que não se restringe tão somente a exarar diretrizes na condição de membro do Colegiado, mas também identificar as prioridades de ações de assistência emergencial e de projetos a serem submetido à análise do Conselho de Solidariedade, atual nome do órgão, nos termos do Decreto 10.722, de 2021.
Quanto à operacionalização do Projeto de Arrecadação Solidária, nos moldes estabelecidos no ACT, a Secretária frisa que compete à Fundação parceira e não ao órgão presidencial.
Acrescenta que, uma vez definidos os papéis dos envolvidos no Acordo de Cooperação Técnica, merece ser retificado trecho do Relatório de Instrução da equipe de auditoria que descreve as etapas do processo a que se submetem as instituições sociais beneficiárias, visto que, diferente do que ali esposado, a Fundação Banco do Brasil, na verdade, participa, sim, da etapa de credenciamento.
Além disso, observa que, conforme se extrai dos editais específicos de credenciamento, não é verdadeira a afirmação de que a triagem das instituições é promovida pela Casa Civil estritamente, pois a Fundação atua nesta fase também.
Assim, argumenta que os editais de convocação são mais um elemento a demonstrar que a gestão dos recursos privados é feita pela Fundação do Banco do Brasil e não pela administração pública federal e, assim sendo, não há como persistir a conclusão da equipe de auditoria de ausência de amparo legal para o modelo de gestão de recursos doados. Tampouco é razoável afirmar que houve destinação ilegal desses recursos.
	Da gestão dos recursos angariados no Projeto Arrecadação Solidária
A Secretária reafirma, inicialmente, que não há gestão de recursos por parte da SEPNIV, como afirmado pela equipe técnica do TCU, mas apenas uma atuação da Casa Civil, no âmbito dos processos avaliatórios, mas o exame eliminatório é feito pela FBB. Como exemplo, transcreve a redação padrão contida no item 2 da Convocatória nº 01/2021:
2. Recursos Financeiros
Os recursos financeiros a serem investidos no âmbito desta CONVOCATÓRIA serão oriundos de iniciativa de mobilização de recursos privados criada por meio de Acordo de Cooperação Técnica estabelecido entre a União, por intermédio da Casa Civil, e a Fundação Banco do Brasil, a qual gerencia tais recursos.
 Assim, entende que deve ser reavaliado pela auditoria o papel da Fundação Banco do Brasil, na parceria em comento, uma vez a entidade integra o processo de seleção das entidades sem fins lucrativos, sendo responsável pela etapa de natureza eliminatória. Isso, segundo ela, e demonstrado pelos editais de credenciamento publicados, conforme a seguir reproduzido:
7.4 Habilitação documental (eliminatório) . As organizações classificadas por mérito serão convocadas a apresentarem a documentação exigida para a formalização e liberação de recursos. A Fundação Banco do Brasil verificará o atendimento pela entidade proponente das exigências documentais constantes no item 7.4.1 deste Edital. Em caso de não atendimento às exigências documentais, a organização será eliminada.
Já a atuação da SEPNIV ocorreria apenas numa segunda etapa do credenciamento, avaliando as propostas técnicas apresentadas pelas organizações previamente habilitadas pela Fundação. Para demonstrar a governança dessa etapa, a Secretária apresenta um mapa de processo detalhando cada fase (peça 140, p.3) . 
A Secretária entende esse mapa de processo demonstra que não procede a premissa utilizada pela equipe de auditoria no sentido de que as duas últimas etapas do ciclo de gestão dos recursos privados objeto de doção, quais sejam, a escolha e destinação a instituições sociais, sejam promovidas pela SEPNIV/CC/PR. Segundo ela, as provas apresentadas para corroborar essa afirmação (Acordo de Cooperação Técnica 2/2020 firmado entre a Fundação Banco do Brasil e Casa Civil/PR, bem como a ata da reunião realizada no dia 11/05/2020) , não são suporte para a subsistência da ilação alcançada pela equipe de auditoria.
Isto porque, embora a equipe tenha mencionado o Acordo de Cooperação Técnica 2/2020, citou trecho do Acordo de Cooperação Técnica 2/2021. O trecho mencionado pela Secretária encontra-se no item 31 do relatório de auditoria. A Secretária acrescenta que o primeiro acordo foi celebrado exclusivamente para atuação no enfretamento da pandemia do Covid e, fundado na urgência das ações ali tratadas, previa a prospecção direta das entidades beneficiárias por inviabilidade de instauração de um processo de chamamento público, uma vez que as medidas para o enfrentamento da emergência sanitária eram exigidas de forma imediata, sem ter tempo hábil para os procedimentos que precedem um chamamento público, sob pena de atraso no atendimento das necessidades básicas dos vulneráveis, e de se ter um dos piores males, a inação do Poder Público.
Além disso, pondera que a crise sanitária exigia do Poder Público celeridade não só na adoção das medidas sanitárias, como também no seu papel de fomentar a atuação da sociedade no auxílio dos mais vulneráveis, caso em que incide o mesmo entendimento adotado pelo Supremo Tribunal Federal, no seguinte excerto do Acórdão proferido na ADI 6341 MC DF: " 3. O pior erro na formulação das políticas públicas é a omissão, sobretudo para as ações essenciais exigidas pelo art. 23 da Constituição Federal (...) ". O mencionado art. 23 da Constituição dispõe ser competência do Poder Público "combater as causas da pobreza e os fatores de marginalização, promovendo a integração social dos setores desfavorecidos".
Em razão da urgência da crise, foi exigida uma ação imediata por parte do Pátria Voluntária, restando justificada, na visão da Secretária, a adoção, apenas num primeiro momento correspondente aos cinco primeiros meses da pandemia no país, da modalidade da prospecção direta de entidades sem fins lucrativos colaboradoras na ação de socorrer as vítimas da crise.
De todo modo, a Secretária destaca que a equipe técnica do TCU se equivocou, pois, como já havia sido informado anteriormente pela Casa Civil, em resposta à equipe, a SEPNIV, ainda na primeira fase do Projeto marcada pela emergência decorrente da pandemia que demandou uma atuação rápida, possuía, nos termos estabelecidos no ACT 2/2020, a prerrogativa de prestar apoio à FBB na prospecção direta. Portanto, entende necessário esclarecer, mais uma vez, que, ainda na primeira fase do Projeto Arrecadação Solidária que correspondeu aos cinco primeiros meses do Projeto, a operacionalização do Projeto era de responsabilidade da Fundação, atuando a SEPNIV como apoio.
Em seguida, a Secretária contesta outro ponto do Relatório de Instrução, uma vez que o Programa não é composto por "dois Conselhos", como restou afirmado pela equipe de auditoria, visto que, na estrutura do Programa, consta, nos termos do Decreto 9.906/2019, apenas o Conselho do Programa Nacional de Incentivo ao Voluntariado. Já o Conselho de Solidariedade, novo nome dado pelo Decreto 10.722/2021, ao Conselho de Solidariedade para Combate à Covid e seus Efeitos Sociais e Econômicos criado pelo Decreto 10.311/2020, apenas tem a SEPNIV como uma das representantes da Casa Civil que o compõe e exerce sua coordenação. A Secretária pondera que o entendimento equivocado da equipe de auditora talvez tenha se dado por não ter sido explicada com mais precisão, na resposta à oitiva, a natureza desse vínculo existente entre o Conselho e a Casa Civil.
De qualquer forma, a Secretária reforça que as ações do Conselho de Solidariedade, colegiado integrado por representantes de doze ministérios, não pode se confundir com a atuação da SEPNIV, possuindo atribuições próprias. Esse esclarecimento tem objetivo de evitar equívoco de avaliação sobre as condutas de cada um dos atores envolvidos, pois o fato da titular do Pátria Voluntária, Sra. Adriana Ramos Silva Pinheiro, ser uma das duas representantes da Casa Civil no Conselho de Solidariedade, nos termos da Portaria 188, de 15 de abril de 2020, tendo como sua suplente a Sra. Pollyana de Freitas Andrade Miguel, pode ter motivado uma interpretação errada por parte dos auditores.
A Secretária ressalta, também, que, de acordo com a cláusula primeira do ACT firmado entre a CC e a FBB, as ações ali ajustadas pelos partícipes deveriam observar as atribuições do Conselho de Solidariedade para Combate ao Covid-19, fato que enseja o questionamento de outra suposta prova invocada pelo Relatório de instrução, a ata da reunião do dia 11/05/2020 (equivocadamente indicada, no Relatório, como tendo sido realizada na data de 12/05/2020) , uma vez que a mesma não demonstra qualquer direcionamento por parte do Conselho para que fosse firmado acordo com uma entidade específica.
Isto porque, conforme oportunamente esclarecido na resposta à oitiva, o registro na ata se refere apenas a uma indicação para que a FBB promovesse a avaliação, de caráter eliminatório, da entidade, como lhe competia. A designação ali feita não se confunde, portanto, com a fase de prospecção direta nem a fase de avaliação prevista na subcláusula segunda da cláusula quinta ACT /2020 como atribuições da FBB:
Subcláusula Segunda - Caberá à FUNDAÇÃO no âmbito deste ACORDO:
[...]
d) Prospectar entidades sociais para execução das Ações Sociais;
e) Avaliar propostas para execução de Ações Sociais;
f) Formalizar instrumentos específicos com entidades sociais para implementação das Ações Sociais [...].
	Da não observância da diversidade dos modelos jurídicos pela equipe de auditoria
Inicialmente, a Secretária afirma que os recursos privados angariados no Projeto Arrecadação Solidária não ingressam na conta única do Tesouro Nacional, pois não são arrecadados pela SEPNIV e sim pela FBB, em conta bancária de sua titularidade, e que há uma relação entre a CC e a FBB e uma outra entre a FBB e as entidades destinatárias das doações.
Assim, pondera que a narrativa contida na fundamentação do Relatório de Instrução evidencia um direcionamento equivocado no sentido de presumir a existência de um certo vínculo entre a SEPNIV e as entidades beneficiárias, o que não é verdade. Isto porque não são firmadas parcerias da administração pública com organizações da sociedade civil para consecução de finalidades de interesse público, nos moldes previstos no art. 2º, III, da Lei 13019/2014, pois a SEPNIV apenas apoia e traça diretrizes para a seleção das organizações da sociedade civil por parte da FBB.
Num exercício hipotético, a Secretária observa que, caso o arranjo estruturado para o Projeto de Arrecadação Solidária se conformasse com o regime de parcerias regulamentado pela referida lei, seria até justificável a crítica feita pela equipe técnica do TCU quanto às limitações concernentes às regras de Direito Financeiro. No entanto, como explanado na resposta à oitiva do TCU, a parceria para destinação dos recursos financeiros doados, no bojo do referido Projeto, é firmada exclusivamente entre a FBB, de personalidade jurídica de direito privado, e as entidades eleitas no processo seletivo, razão pela qual entende ser incabível falar em aplicação de recursos públicos e, por conseguinte, fica difícil compreender a tentativa da equipe de auditoria de exigir, no âmbito desta fiscalização, o tratamento financeiro conferido às receitas públicas e submissão aos princípios aplicáveis ao orçamento público.
Nesse contexto, pondera que a exceção constitucionalmente prevista, no art. 79 da ADCT/88 para arrecadação de doações destinadas ao Fundo de Combate e Erradicação à Pobreza (FCEP) tem peculiaridades que não se confundem com o caso ora analisado. 
Primeiro, porque o caso previsto constitucionalmente trata da criação de fundo, que, segundo a Lei Complementar 111/2001, tem por objetivo viabilizar ações governamentais nas áreas indicadas no art. 1º (nutrição, habitação, saúde, educação, reforço de renda familiar e outros programas de relevante interesse social, voltados para a melhoria da qualidade de vida) . Além disso, a composição do Fundo não é exclusivamente de receitas decorrentes de doações e sim também tributos e inclusive dotações orçamentárias, nos termos do art. 2º da mesma Lei complementar. A criação de um fundo por meio da Constituição, foi uma alternativa encontrada pelo constituinte derivado para excepcionar o princípio orçamentário da não afetação da receita (ou da não vinculação da receita) , segundo o qual o legislador não pode vincular receitas públicas a determinadas despesas, órgãos ou fundos. No nosso ordenamento constitucional, este princípio se refere tão somente às receitas de impostos, nos termos do art. 167, IV.
Assim, pondera que, apesar dos fundos especiais poderem ser criados por lei ordinária, tão somente com uma previsão constitucional pode haver vinculação da receita sem afronta ao princípio da não afetação, constituindo então uma exceção constitucional, conforme ficou expressamente ressaltado no parágrafo único do art. 2º da Lei Complementar regulamentadora do FCEP.
Nesse contexto, observa que é possível notar a diferença das doações destinadas ao FCEP em comparação ao caso das ações sociais do Projeto Arrecadação Solidária, haja vista que na Lei Complementar 111/2001, regulamentadora do FCEP, a execução dos programas e ações financiadas pelo Fundo são de responsabilidade de órgãos governamentais, ao passo que no caso as ações sociais decorrentes do Projeto Arrecadação Solidária são promovidas por entidades sem fins lucrativos que firmam termos de compromisso ou convênios diretamente com a FBB.
Por outro lado, a Secretária pondera que o Decreto 4.564/2003 (art.5º, § 2º) , que, dentre outros assuntos, dispõe sobre doações para o FCEP, prevê expressamente a transferências dos valores doados para o Tesouro Nacional, ao passo que, no âmbito do Projeto do Pátria Voluntária, as doações são feitas diretamente em contas bancárias da FBB, de natureza de direito privado.
Os fundamentos apresentados, segundo a Secretária, afastam o argumento levantado pela área de auditoria do TCU por expor, de forma clara, a diferença óbvia entre o FCEP e o Projeto de Arrecadação Solidária, não exigindo grande esforço para perceber que o cotejo feito pelos auditores não aprofundou as diferenças abissais entre um modelo e outro. De comum, segundo ela, há apenas a possibilidade de financiamento por doações privadas, mas não se pode olvidar que no caso das ações sociais do Projeto Arrecadação Solidária não há gestão pública de recursos financeiros privados.
Para corroborar seu entendimento, transcreve trecho do Parecer SAJ nº 126/2020/SAAI/SAJ/SG/PR exarado pela Subchefia para Assuntos Jurídicos da Secretaria-Geral da Presidência da República, quando da análise prévia da minuta do Acordo de Cooperação firmado entre a Casa Civil e a Fundação Banco do Brasil, onde restou atestada a ausência de repasses financeiros entre os pactuantes. Acrescenta, ainda, que a nota nº 2/2020/CPNIV que fundamentou a celebração do instrumento de cooperação apresenta deixa clara a não ingerência da Casa Civil na arrecadação e destinação dos valores das verbas privadas das doações recolhidas nas contas vinculadas:
4. Considerando que a Fundação Banco do Brasil estruturou soluções para o recebimento de doações da sociedade brasileira e da comunidade internacional, em contas exclusivas, que podem ser realizadas por meio de transferências bancárias ou cartão de débito/crédito. A Fundação realizará a gestão dos recursos que serão integralmente investidos objetivando o combate e mitigação dos efeitos da pandemia do Coronavírus/Covid-19, foi proposta a realização de um Acordo de Cooperação para viabilizar esta ação emergencial.
Em resumo, a Secretária afirma que as doações são arrecadadas pela FBB e os valores são transferidos direta e integralmente para as organizações da sociedade civil selecionadas, estando prevista na Cláusula Terceira do primeiro ACT, que a gestão dos recursos é feita exclusivamente por parte da Fundação. 
	Da observância do princípio da legalidade pela SEPNIV
Acerca da suposta ilegalidade do modelo de gestão adotado pela Casa Civil apontada pela equipe de auditoria, sob o fundamento de ausência de previsão constitucional e legal que o sustente, a Secretária assevera que a gestão das verbas recebidas por doação, no âmbito do Projeto de Arrecadação Solidária, não é de atribuição da Casa Civil, e que o arranjo jurídico construído entre a SEPNIV e a FBB observa, sim, o princípio da legalidade.
Pondera, inicialmente, que o princípio da legalidade corresponde a uma limitação à atuação administrativa, ou seja, toda e qualquer atividade da Administração deve estar estritamente vinculada à lei, não cabendo aos agentes públicos realizar atos ou atividades sem previsão legal. Essa obrigatoriedade está intrinsicamente relacionada ao princípio da indisponibilidade do interesse público e está preordenada a restringir condutas arbitrárias e abusivas dos governantes/gestores.
No entanto, embora o aludido Relatório de Instrução se refira a um sentido estrito, pondera que tanto a doutrina como a jurisprudência vêm expandindo o conceito de legalidade, ampliando o seu espectro para exigir, assim, a observância de todo o sistema normativo, aí incluídos os princípios gerais do direito administrativo, previstos no art. 37 da CF, citando, como exemplo, o autor Juarez Freitas, Hans Julius/Otto Bachof, Gustavo Binenbojm e Andreas Krell.
Assim, argumenta que o princípio da legalidade, no âmbito do Direito Administrativo, deve ser analisado em um sentido mais amplo que comporte todo o sistema normativo, incluindo tanto o princípio da legalidade estrita, como o da boa-fé, o da segurança jurídica, o da eficiência, que pode ser entendido como o princípio doutrinário da juridicidade administrativa. Nessa visão, o gestor possui uma maior flexibilidade para, mediante diversos instrumentos de interpretação e integração da norma, amoldar a gestão pública ao dinamismo dos fatos, conferindo-lhe efetividade de modo a promover uma maior da concretização da supremacia do interesse público.
Nessa linha, a Secretária traz a lume o Referencial de Controle de Políticas Públicas (RC-PP) , aprovado pela Portaria TCU 188/2020, que apresenta um quadro resumo relativo à qualidade da implementação e ao alcance de metas e dos objetivos dos programas e das ações governamentais, em cujo glossário de políticas públicas, são apresentadas terminologias de controle externo e de políticas públicas e, quanto à legalidade, conceitua: "princípio jurídico fundamental do Estado Democrático de Direito e critério informativo do controle externo da administração pública". Nesse sentido, entende que o termo "legalidade" é interpretado de forma mais extensiva do que apenas o confronto direto com disposições de leis.
Transcreve, também, excerto do voto do Ministro Relator ao apreciar pedido de reexame interposto pela entidade pública federal, que culminou no Acórdão 3141/2021-TCU-Plenário, onde consta manifestação do Ministro Ubiratan Aguiar, proferida nos autos do TC-Processo 013.546/2002-0 (Acórdão 1108/2003-TCU-Plenário) , em um caso em que o responsável buscava demonstrar que o Tribunal tem, excepcionalmente, admitido condutas em que o gestor deixa de observar os preceitos legais em nome de atendimento ao interesse público. No mesmo sentido, menciona a manifestação do Representante do Ministério Público junto ao TCU, Procurador-Geral Lucas Rocha Furtado, proferida nos autos do processo que resultou no Acórdão 304/2001-TCU-Plenário.
Assim, pondera que o princípio da legalidade, no sentido de juridicidade, deve ser o parâmetro a ser utilizado para avaliar a ação governamental na execução do Projeto Arrecadação Solidária.
	Da ausência de fundamentação para o suposto erro grosseiro dos gestores
A Secretária critica o Relatório da Equipe quanto à conclusão de que devem os gestores envolvidos ser responsabilizados pela suposta gestão de recursos financeiros na condução do Projeto Arrecadação Solidária com "inobservância ao dever de cuidado com os princípios constitucionais administrativos, orçamentários e financeiros", em razão da configuração do erro grosseiro, nos termos do art. 28 do Decreto-Lei 4.657/1942.
Primeiramente, pondera que a equipe se apegou ao desenho inicial do Projeto, sem levar em consideração o contexto extraordinário da sua criação, e o fato de que os gestores envolvidos envidaram esforços para aperfeiçoar o arranjo jurídico traçado para o Projeto. Embora reconheça que numa primeira fase a urgência exigiu medidas imediatas que afastaram a viabilidade de um chamamento público, afirma que logo em seguida, passou-se a realizar seleções públicas para a escolha das entidades beneficiárias.
Acrescenta que o Projeto se coaduna com a diretriz da governança pública estatuída no art. 4º, I, do Decreto nº 9.203/2017, no sentido de encontrar soluções tempestivas e inovadoras para lidar com a limitação de recursos e com as mudanças de prioridades.
No caso concreto, observa que a decisão dos gestores teve que ser tomada no momento de acentuada crise, a mais grave crise de saúde no mundo do século, e se mostrou eficiente e eficaz na tentativa de dar ferramentas ao Estado para o enfrentamento da emergência sanitária. Assim, no afã de minimizar os efeitos sociais da pandemia, o Poder público atuou para promover a cooperação entre o estado e a sociedade, através do Programa do Pátria Voluntária.
Nesse contexto, a Secretária entende o exame da equipe técnica do TCU não observou as boas práticas de avaliação de políticas públicas, na medida em que não considerou a relevância e a utilidade da política pública auditada. Para corroborar esse entendimento, menciona o Referencial de Controle de Políticas Públicas (RC-PP) , aprovado pela Portaria TCU 188/2020, no sentido de que se deve "verificar se os objetivos e as ações governamentais respondem às necessidades dos beneficiários (diretos e indiretos) ; ao contexto político, econômico, social e ambiental nacional e internacional; bem como se essa resposta continuará a ocorrer se as circunstâncias mudarem".
Pondera, ainda, que a omissão dos auditores fica evidenciada, a partir do Guia de Avaliação de Políticas Públicas (GUID 9020) da International Organization of Supreme Audit Institutions (Intosai) , onde se tem orientações para auxiliar as Entidades Fiscalizadoras Superiores (EFS) na análise, avaliação e controle dos critérios sobre políticas públicas, que define a necessidade de avaliar a relevância e a utilidade da política pública. 
Em síntese, afirma que a equipe técnica do TCU não avaliou em que medida a política alcançou seus objetivos, quão bem seus recursos foram utilizados e nem os seus impactos, uma vez que não houve qualquer levantamento que abonasse o desempenho eficiente do Projeto Arrecadação Solidária que alcançou resultados espetaculares de modo a responder às crises emergenciais, em um curto prazo.
Em seguida a Secretária apresenta dados dos resultados alcançados pelo programa projetos em andamento, os quais deixa-se de reproduzir porque não dizem respeito ao escopo da auditoria.
Com vista a esclarecer melhor as informações prestadas na fase da oitiva, tendo em vista seu entendimento de que houve equívoco na interpretação promovida pelos auditores responsáveis pelo Relatório de Auditoria, a Secretária registra que o IDH-M, como critério para escolha de instituições beneficiárias do Projeto, foi apenas para o ranqueamento de ILPIs- Instituições de Longa Permanência para Idosos a serem atendidas, sendo que esse índice nunca foi adotado como base para todas as ações, uma vez que os contextos decorrentes da pandemia que incitavam atuação da Arrecadação Solidária, em cada município diferiam.
Neste sentido, observa que o IDH-M foi utilizado para subsidiar o ranqueamento de ILPIs que foram apresentadas, no âmbito do Conselho de Solidariedade, como sendo instituições que haviam relatado casos de mortes e vulnerabilidade dos idosos atendidos. Considerando que o recurso a ser despendido não era suficiente para atender todas as ILPIs da lista e que todas apresentavam o mesmo grau de criticidade, foi buscado um indicador que considerasse a condição do município no qual cada instituição se localizava.
Além disso, a alocação de recursos por parte da Arrecadação Solidária, em situações de ajuda humanitária, considerou demandas apresentadas pelo Comitê de Crise para Supervisão e Monitoramento dos Impactos do Covid-19, instituído pelo Decreto 10.277/2020, especialmente durante o período mais crítico da pandemia e pelo Centro Nacional de Gerenciamento de Riscos e Desastres (Cenad) , unidade do Ministério do Desenvolvimento Regional, em situações de catástrofes e emergências, bem como a base de dados de necessidades cadastradas na plataforma do Pátria Voluntária por instituições sem fins lucrativos.
Nesse contexto, afirma que o Relatório de Auditoria imputou a responsabilização aos gestores envolvidos no Projeto, sem desenvolver claramente uma fundamentação para a imputação de culpa, na modalidade erro grosseiro, visto que a equipe se limitou a alegar, sem apresentar outros fundamentos, além do argumento de gestão de recursos financeiros privados, o que já fora repelido anteriormente.
Para reforçar a tese de que não houve erro grosseiro, a Secretária menciona que, de acordo com o art. 12, §1º, do Decreto 9.830/2019, que regulamenta o Decreto-Lei 4.657/1942, o erro grosseiro se caracteriza como sendo "aquele manifesto, evidente e inescusável praticado com culpa grave, caracterizado por ação ou omissão com elevado grau de negligência, imprudência ou imperícia". Já o § 2º do mesmo dispositivo ainda reforça a indispensabilidade de restar comprovada situação ou circunstância fática capaz de caracterizar o erro grosseiro do agente público.
Em resumo, pondera que ficou evidenciada a transparência e lisura nas condutas das gestoras do SEPNIV, na condução das competências assumidas pelo Pátria Voluntária, sendo que a auditoria não apontou quaisquer provas, ou mesmo indícios, de má intenção dos responsáveis de prática ímproba, de corrupção, de enriquecimento ilícito dos responsáveis.
Para demonstrar que não há esses elementos de culpabilidade nas ações dos gestores à frente do Projeto, a Secretária passa a refutar alguns dados levantados pelos auditores como supedâneo à alegação de direcionamento por parte da Casa Civil de recursos para certas entidades.
Em primeiro lugar, observa que a alocação dos recursos angariados no Projeto é realizada com o objetivo de atendimento direto à população, considerando as propostas de ajuda humanitária e projetos estruturantes submetidos à avaliação mediante convocatórias. Neste sentido, destaca que não seria coerente se fosse promovida a distribuição equânime dos recursos a todas as entidades beneficiárias, afinal, as doações não se destinam à manutenção de instituições e sim à implementação de ações de atendimento direto à população. Os recursos são aportados de forma proporcional ao número de beneficiários a serem atendidos e ao impacto social a ser alcançado.
Por essa razão, afirma que é desarrazoada a crítica lançada no item 83 do Relatório, ao se afirmar que 47 das 278 instituições sociais atendidas correspondem a 80.08% dos aportes financeiros realizados. Inclusive deve ser corrigido o número apontado como total de instituições atendidas pelo Projeto, pois já foram beneficiadas 291. Acrescenta que deve ser retificada, também, a afirmação contida no item 93 do Relatório de que fora identificada a ausência de processos seletivos instaurados por editais com fases definidas e critérios objetivos, uma vez que é possível extrair dos ACT firmados entre a CC e o FBB, que a regra é o lançamento de editais de seleção, devendo apenas ser ressalvada a situação dos primeiros cinco meses da pandemia que, conforme informado anteriormente, impunha o direcionamento urgente para socorrer as vítimas da crise.
A Secretária rebate, ainda, o levantamento contido no item 94 do Relatório de que 88,46% das instituições foram escolhidas a partir de prospecção direta, uma vez que o elevado percentual de prospecção direta decorre da primeira fase de alocação da Arrecadação Solidária, que foi para ILPIs. Tal lista de instituições era muito extensa e os recursos até então angariados, na ocasião, foram pulverizados entre elas. Essa prospecção direta, segundo ela, ocorreu apenas durante os cinco primeiros meses de existência da inciativa (abril de 2020 a outubro de 2020) .
Em resumo, afirma que, se por um lado o percentual de instituições beneficiadas, na fase de prospecção direta, foi elevado devido à estratégia de distribuição adotada no caso das ILPIs, por outro, 80,3% dos recursos alocados até o momento foram destinados a instituições que participaram de seleções públicas.
Especificamente quanto à lisura no processo de seleção das entidades beneficiárias, a Secretária apresenta comentários sobre a escolha do Instituto Bempescado, citado no item do Relatório, para atender vítimas das chuvas na BA e MG. Segundo ela, essa entidade é credenciada por meio de edital no banco de credenciadas para ajuda humanitária. Quando ocorre uma situação de catástrofe, o Programa lança convocatórias para que as credenciadas apresentem propostas de atuação junto às vítimas, considerando os requisitos da convocatória, ocasião em que deve ser comprovada a capacidade de atuação no território acometido pela catástrofe, além de capacidade de celeridade no atendimento. Os critérios de análise são explicitados nas convocatórias.
O Instituto Bempescado, como instituição credenciada para ajuda humanitária, realiza ações de distribuição de itens para populações atingidas e tem tido prestações de contas aprovadas, após serem avaliadas criteriosamente pela FBB.
No caso da calamidade decorrente das chuvas de BA e MG, as vítimas foram atendidas por credenciadas para ajuda humanitária que responderam às convocatórias e foram aprovadas (Associação Voluntários para o Serviço Internacional Brasil - AVSI e o Instituto Bempescado) . Na ocasião, foram beneficiadas 54.764 vítimas do desastre.
Além desses casos específicos criticados pelo Relatório de Instrução, a Secretária destaca que não houve qualquer direcionamento de recursos para entes municipais, como apontado no item 92. Neste ponto, reitera, conforme já explicado anteriormente, que, na fase inicial, foram beneficiadas ILPIS- Instituições de Longa Permanência para Idosos, que são instituições sem fins lucrativos, regulamentadas, inicialmente, pela Resolução RDC nº 283/2005, editada pela Anvisa e, atualmente, pela Resolução RDC nº 502/2021. Para ressaltar que o socorro dessas instituições assistenciais se fazia tão necessário, menciona que, posteriormente, foi editada a Lei 14.018/2020, que estabeleceu um auxílio financeiro pela União, prevendo que o rateio seria definido pelo Ministério da Mulher, da Família e dos Direitos Humanos, considerado o número de idosos atendidos em cada instituição.
Ainda quanto à primeira ação com IPLIs da Arrecadação Solidária, a Secretária observa que as instituições que participaram foram sem fins lucrativos, de direito privado ou público (estas muitas vezes vinculadas ao CNPJ do Município onde, por decreto de nomeação, ocorre a designação de coordenador (a) para a ILPI) , e receberam via cartão Alelo Alimentação, o valor de R$ 65, por idoso, por um período de 3 meses. No caso de ILPIs públicas, o representante é designado pela Secretaria do Idoso do Município através de Decreto de Nomeação.
Feitos esses esclarecimentos para os casos específicos, a Secretária destaca que, ainda que a modalidade de gestão de recursos esteja sob a égide da Fundação Banco do Brasil, a SEPNIV, na sua colaboração na prospecção, observou os princípios do setor público, reiterando que a prospecção direta foi realizada apenas entre abril de 2020 e agosto de 2020, em meio à pandemia, época em que algumas regras aplicáveis à administração pública foram flexibilizadas tendo em vista o melhor atendimento à população. Para demonstrar a excepcionalidade daquele momento de crise, invoca o abrandamento de certas exigências licitatórias pela Medida Provisória 926/2020, convertida na Lei 14.035/2020, inclusive quanto a estudos técnicos preliminares, embora reconheça que essa norma não se aplica à espécie. 
Por fim, além das considerações apresentadas de modo a afastar qualquer alegação de que os gestores envolvidos no Projeto "Arrecadação Solidária" agiram com diligência abaixo do normal, a Secretária esclarece que esse modelo de Acordo de Cooperação Técnica firmado entre a Casa Civil e a FBB já havia sido firmado em outra oportunidade, no âmbito da Operação Acolhida. Dentro da campanha "Interiorização + humana", também foram arrecadadas doações para assegurar a continuidade e expansão das ações humanitárias em favor de imigrantes e refugiados venezuelanos. Isso demonstra que o modelo adotado pelo Projeto ora auditado não foi construído por suas gestoras, que se esforçaram e se empenharam para aprimorá-lo.
Assim, entende que restou demonstrado, suficientemente, que houve boa-fé das gestoras envolvidas na execução exitosa do Projeto "Arrecadação Solidária; e não houve erro grosseiro inescusável, nem menção de má-fé ou a comprovação da existência de culpa, em qualquer de suas modalidades.
	Da transparência dos atos dos Conselhos e das seleções públicas
A Secretária contesta a afirmação inserida no tópico do Relatório III.3 sobre suposta não publicização das atas dos Conselhos e dos resultados das avaliações das instituições sociais. Segundo ela, as atas de reunião do Conselho Consultivo do Programa Nacional de Incentivo ao Voluntariado são públicas e estão disponibilizadas no Portal Brasileiro de dados abertos.
Igualmente contesta a afirmação de que os resultados das avaliações das instituições sociais não são divulgados, visto que tais dados podem ser acessados através do endereço eletrônico https://www.gov.br/patriavoluntaria/home, na aba "seleções públicas".
	Sugestão de ajuste na proposta de encaminhamento
Ao inferir que a proposta de encaminhamento tem o indicativo de interrupção do Projeto "Arrecadação Solidária", a Secretária realça o que dispõe o Decreto-Lei 4.657/1942, sobre a necessidade de que sejam sopesadas as consequências de uma decisão que decretar a invalidade de um ato administrativo, a fim de evitar prejuízos desproporcionais em comparação ao resultado obtido com a nulidade do ato.
Assim, pondera que a decisão administrativa, controladora ou judicial que decretar a invalidação de ato deverá indicar de modo expresso suas consequências jurídicas e administrativas, e, quando for o caso, indicar as condições para que a regularização ocorra de modo proporcional e equânime sem prejuízos dos interesses gerais. Portanto, na espécie, eventual deliberação no sentido de impedir a continuação do Projeto "Arrecadação Solidária" terá que considerar as consequências jurídicas e administrativas da decretação e invalidação e cogitar as condições para regularização proporcional, a fim de evitar prejuízo demasiadamente excessivo.
Diante dos inegáveis e valorosos alcances do projeto e considerando que o levantamento não aponta qualquer insuficiência no atendimento das necessidades das entidades beneficiárias, entende que cabe ao TCU apresentar uma proposta de adequação das conclusões iniciais da auditoria para desenhar um desfecho que absorva, em parte, as críticas lançadas no Relatório de Instrução, aprimorando o desenho institucional do Projeto. Essa sugestão, segundo ela, se alinha com o espírito de colaboração previsto na Resolução TCU 315/2020, tratando-se de uma tentativa de apresentar uma alternativa que não impeça os avanços do Projeto que tem um fim tão caro à população brasileira, qual seja, promover a solidariedade, atendendo as pessoas em situações de vulnerabilidade.
Para justificar essa posição, traz à lume precedente do próprio TCU consubstanciado no Acórdão 866/2020-TCU-Plenário, onde foram detectadas falhas em um projeto do MMFDH por suposta ausência de critérios objetivos para escolha de donatários de veículos a serem adquiridos pelo Ministério.
Embora reconheça que os casos possuem contornos bem diferentes, a Secretária destaca que, naquela fiscalização do TCU, avaliou-se que, mesmo a aquisição se dando por meio de recursos oriundos de emendas de parlamentares ao Orçamento, de caráter impositivo e execução obrigatória, caberia ao Ministério competente redefinir o desenho da política.
Em conclusão, entendendo descaracterizados os óbices concernentes ao Direito Financeiro, tais como as alegadas violações ao princípio da unicidade de caixa, ao princípio da universalidade do orçamento, tendo em vista que os valores são arrecadas pela FBB e não pela administração pública federal, entende ser possível traçar um paralelo para ao invés de encerrar ou interromper a execução do Projeto, possa o órgão presidencial exarar à Fundação do Banco do Brasil orientações com critério mais objetivos para os próximas seleções de entidades beneficiárias.
	Análise da manifestação da SEPNIV
	Dos contornos jurídicos do programa nacional de incentivo ao voluntariado
Neste tópico, a Secretária Executiva da SEPNIV busca fazer uma distinção entre serviço voluntário e voluntariado, visando rebater a suposta restrição ao alcance do conceito de voluntariado, pretendido pelo Relatório de Auditoria, pois tal restrição atingiria o escopo do Programa Nacional de Voluntariado, constituindo um fator limitativo ao alcance dos objetivos e finalidades traçados no Decreto. O foco aqui é a discussão quanto à pertinência do envolvimento de recursos financeiros privados e sua gestão (ou ingerência) pela Casa Civil, no âmbito do Programa.
A equipe de auditoria entende que não há, na concepção do Programa, previsão ou intenção de admitir a gestão de recursos financeiros pela Casa Civil, direta ou indiretamente, mas apenas o estímulo ao serviço voluntário. Por outro lado, a SEPNIV entende que o Decreto 9.906/2019 previu as finalidades do Programa Nacional de Incentivo ao Voluntariado visando a promoção do voluntariado de forma ampla, que comporta o envolvimento de recursos financeiros, e não apenas o serviço voluntário.
Conforme demonstrado de forma didática na redação do relatório de auditoria (itens 35-46) , tanto o Decreto 9.149/2017 como o Decreto 9.906/2019, que regulamentam a Lei 9.608/1998, concebida para estimular o trabalho voluntário, não contém previsão quanto à gestão de recursos financeiros, de forma direta ou indireta, evidenciando, de forma inequívoca, que o arcabouço legal e regulamentar contempla apenas o objetivo de promover e incentivar o voluntariado. 
A tentativa de debater os aspectos conceituais do trabalho voluntário ou voluntariado não serve para amplificar a interpretação dos dispositivos legais de forma a conferir legitimidade e legalidade para atual concepção do Programa.
Além disso, deve ser consignado que o Decreto 9.906/2019, ao criar o Programa Nacional de Incentivo ao Voluntariado (Pátria Voluntária) , não previsto originalmente na Lei 9.608/2008, inovou e extrapolou os limites e conceitos da referida lei. Ratifica-se, portanto, os fundamentos apresentados no relatório de auditoria.
Observa-se, por oportuno, que a edição do referido decreto é uma iniciativa do Chefe do Poder Executivo, ao qual está vinculada a Casa Civil. Uma vez que o decreto, como já dito, inovou e extrapolou a ideia original da lei, poderia ter previsto expressamente a possibilidade do envolvimento de recursos financeiros, mas não o fez, não cabendo, agora, de forma interpretativa, justificar o elastecimento do seu alcance. 
Outros aspectos afetos à legalidade da concepção do programa e atuação da Casa Civil, por intermédio da SEPNIV, serão aprofundados adiante, em tópicos específicos sobre esses temas.
	Da parceria entre Casa Civil e a Fundação Banco do Brasil e do papel da SEPNIV
Cumpre reiterar, inicialmente, que o foco do trabalho de auditoria foi projeto "Arrecadação Solidária", criado no âmbito do Programa Pátria Voluntária. O Programa foi instituído em julho/2019 por meio do Decreto 9.906/2019, e o projeto "Arrecadação Solidária" foi criado posteriormente, em abril/2020, quando passou a ser admitida a arrecadação de doações por transferência bancária ou via cartão de crédito, por pessoas físicas e jurídicas, no Brasil e no exterior. 
Conforme detalhado no relatório de auditoria (itens 16-27) , o projeto é viabilizado por meio de um Acordo de Cooperação Técnica (ACT) entre a Casa Civil/PR e a Fundação Banco do Brasil, responsável pela arrecadação e gestão dos recursos financeiros, ao passo que a Casa Civil, por intermédio da SEPNIV e do Conselho de Solidariedade, promove a seleção das organizações da sociedade civil beneficiárias dos recursos financeiros, por meio de prospecção direta e chamadas públicas. 
Na sua manifestação, a Secretária-Executiva da SEPNIV, em síntese, afirma que a Casa Civil, através da SEPNIV, busca fomentar e estabelecer as estratégias de ações de voluntariado, ao passo que ao seu parceiro, a Fundação Banco do Brasil, a operacionalização do Projeto. Ou seja, afirma que a Fundação Banco do Brasil - FBB - participa da etapa de credenciamento, ao contrário da afirmação da equipe de que essa atribuição seria da Casa Civil. Segundo ela, não é verdadeira a afirmação de que a triagem das instituições é promovida pela Casa Civil estritamente, pois a Fundação atua nesta fase também, conforme se extrai dos editais específicos de credenciamento.
Por considerar que a gestão dos recursos privados é feita pela Fundação do Banco do Brasil e não pela administração pública federal, ela entende que não procede a conclusão da equipe acerca da ausência de amparo legal para o modelo de gestão de recursos doados. Essa questão da legalidade será analisada adiante.
Conforme consignado no relatório de auditoria (item 19) , para receber recursos, a instituição social deve passar por um rito que passa pelos seguintes processos: (i) cadastramento na Plataforma do Programa, por iniciativa do líder da organização; (ii) participação de editais específicos de credenciamento, em que ocorre a triagem da Casa Civil/PR; e (iii) seleção para recebimento de recursos, por meio de editais de convocatórias, conforme detalhado pela própria entidade auditada em resposta a solicitação de auditoria (peça 61) . Ou seja, embora a arrecadação de recursos financeiros e a sua gestão sejam de competência da FBB, a seleção das entidades beneficiárias é efetuada no âmbito da Casa Civil.
Ao contrário do que afirma a Secretária, os editais específicos de credenciamento (peça 31-49) deixam clara a forma de atuação da Casa Civil, por intermédio da SEPNIV, no que diz respeito à inscrição, critérios de seleção, qualificação técnica das propostas e divulgação do resultado, tudo realizado no âmbito da SEPNIV, com indicação expressa do seguinte endereço eletrônico para inscrição e esclarecimento de dúvidas sobre as convocatórias:  patriavoluntaria.projetos@presidencia.gov.br. Não há qualquer menção à participação da FBB nesta etapa do projeto.
Igualmente as atas do Conselho de Solidariedade evidenciam que a seleção das entidades beneficiárias ocorre no âmbito da SEPNIV ou do próprio conselho, conforme consignado nos itens 32-33 e 87-90 do relatório de auditoria, os quais reproduz-se a seguir para deixar clara a forma de atuação dos atores envolvidos:
32. Para alguns casos de instituições sociais, o Conselho de Solidariedade instituído pelo Decreto 10.722/2021 faz a indicação direta dessas entidades para recebimento de recursos financeiros privados, após deliberação em reunião, a exemplo da ata do dia 12/5/2020, cujo encaminhamento dado foi (peça 79, p. 10) :
Encaminhamentos
 (...) 
2 - Projeto da AMTB - Associação de Missões Transculturais Brasileiras
A FBB deverá entrar em contato com a instituição AMTB para acolhimento do projeto, repasse dos recursos e acompanhamento de ações.
Valor destinado para esta ação: R$ 240 mil
 (grifo nosso) 
33. Para outros casos, a SEPNIV, por conta própria, faz o processo seletivo e escolhe a entidade beneficiária dos recursos, delegando também à FBB a incumbência de entrar em contato com a instituição, a exemplo do resultado da convocatória 2/2020 - Eixo 1 - Atendimento a Crianças e Adolescentes (peça 73, p. 2) :
RESULTADO
CONVOCATÓRIA Nº 02/2020 - EIXO 1 - ATENDIMENTO A CRIANÇAS E ADOLESCENTES
	Nº
	Nome da Instituição
	UF
	Região

	01
	ASEVI - LAR ESPERANÇA (empate) 
	PE
	Nordeste

	01
	CASA ANJOS VOLUNTÁRIOS (empate) 
	RS
	Sul

	02
	CENTRO CULTURAL E EDUCACIONAL DE DESENVOLVIMENTO DA CIDADANIA MUS-E BRASIL
	BA
	Nordeste

Parabenizamos as instituições selecionadas!
Atenção: A Fundação do Banco do Brasil fará contato com as instituições selecionadas para análise final, e possível adequação nos projetos selecionados.  (grifo nosso) 
 (...) 
87.	Em relação à décima instituição social com maior aporte de recursos financeiros, a Associação de Missões Transculturais Brasileiras - AMTB, chama a atenção a forma como ela foi escolhida, de acordo com a ata de reunião do Conselho de Solidariedade, ocorrida no dia 12/5/2020, cujos trechos são transcritos a seguir (peça 79, p. 4-5) :
Sra. Pollyana - Pátria Voluntária
Apresenta uma planilha que informa sobre comunidades atendidas no estado do Amazonas. Explica que essa planilha foi feita com base no mapeamento da AMTB - Associação de Missões Transculturais Brasileiras - que é uma organização que trabalha na região com atendimento aos ribeirinhos, povos indígenas e quilombolas. Informa que a instituição possui uma capacidade de atendimento rápida a essas famílias vulneráveis na distribuição de cestas.
Sra. Adriana Pinheiro - Pátria Voluntária
Acrescenta que essa entidade foi apresentada pela Ministra Damares, por ser uma entidade séria, que trabalha há muitos anos com esse público e possuem potencial para chegar a essa população mais distante.
Sra. Pollyana - Pátria Voluntária
Informa que é uma organização que tem muitas outras vinculadas a ela, e isso faz com que ela tenha um potencial muito grande para chegar a este público.
Informa que a AMTB fez um levantamento de famílias que estão em situação de vulnerabilidade extrema, para que fosse possível fazer um trabalho emergencial. Nesse levantamento, 1.545 famílias serão beneficiadas. O valor da compra das cestas é de R$ 100.440,00 e o custo logístico é em torno de R$ 40 mil reais.
Sugere que assunto seja deliberado, para que os recursos sejam descentralizados tornando possível o início da distribuição.
88.	Ao que se observa, o repasse de recursos para a AMTB foi colocado em votação no Conselho de Solidariedade pela Sr. Pollyana de Freitas e pela Sra. Adriana Pinheiro (vice-presidente e presidente do Conselho de Solidariedade, respectivamente) , por sugestão e indicação da Ministra Damares, que já possuía contato prévio em momento anterior com essa instituição.
89.	Tal recomendação da Ministra de Estado, ao que parece, serviu também como argumento de autoridade para reforçar a seriedade e expertise da instituição social no tema tradado.
90.	Essa forma de escolha da instituição social não é republicana, fugindo completamente dos padrões de impessoalidade da Administração Pública Federal, na medida em que, sob a égide do princípio da isonomia, outras instituições sociais deveriam possuir condições materiais de concorrer aos mesmos aportes de R$ 240.000,00 para atendimento da finalidade social ora pretendida.
Pode-se acrescentar, ainda, a informação constante na Ata de reunião do Conselho de Solidariedade de 11/5/2020 (peça 79, p.10) , indicando que o ranking de instituições a serem apoiadas foi aprovado pelo Conselho, no que diz respeito ao aporte de recursos para Instituições cadastradas na Plataforma Pátria Voluntária, no montante de R$ 780.000,00.
Menciona-se, por fim, a ata da reunião do mesmo conselho realizada em 5/6/2020 (peça 80, p.1) , que teve como objetivo principal deliberar sobre aporte de recursos para atendimento a povos e comunidades tradicionais.  Na ocasião, a Srª Pollyana Andrade, na condição de Diretora do Programa Pátria Voluntária, apresentou a proposta de aporte em questão, indicando que a sugestão foi realizada pelo Ministério da Mulher, Família e Direitos Humanos (Damares Alves) e que, para sua viabilização, seria necessário suspender o atendimento à lista complementar de 24 ILPIs (distribuída por e-mail aos conselheiros) . A proposta foi aprovada, suspendendo, portanto, o atendimento de 24 ILPIs para contemplar o pedido do Ministério.
Conforme demonstrado acima, as atas do Conselho de Solidariedade eram elaboradas de forma detalhada, abordando dos temas discutidos, manifestações de seus membros, e deliberações adotadas. No entanto, a partir de um determinado momento, as atas passaram e conter apenas um breve resumo da reunião, sem qualquer informação relevante para avaliação dos temas discutidos, evidenciando a falta de transparência do conselho. Conforme cópias das atas juntadas aos autos (peças 120-134) , isso ocorreu a partir de 9/12/2020. 
Essa fala de transparência impossibilita, nesta fase processual, que apresente outros casos em que houve ingerência direta de autoridades na destinação dos recursos. Torna-se importante, no entanto, recuperar ponderações apresentadas pelo Ministro-Substituto André Luis de Carvalho (peça 17) , em seu Voto-revisor, acolhido na ocasião pelo Plenário, onde fica clara a forma de atuação dos agentes envolvidos:
18. Por sua vez, em 22/2/20217, The Intercept Brasil revelou, em síntese, a seguinte notícia: 
" (...) A UniMissional era quase que desconhecida até o final de setembro passado, quando a Folha de S.Paulo revelou que a instituição havia sido uma das beneficiadas pelo Programa Nacional de Incentivo ao Voluntariado, o Pátria Voluntária, liderado pela primeira-dama Michelle Bolsonaro. A reportagem revelou que a UniMissional embolsou R$ 392 mil, o que a colocou como campeã em volume de recursos recebidos, seguida pela AMTB, de Cassiano Luz, que levou R$ 240 mil. Teve mais: Luz e Weslley foram nomeados conselheiros do programa da primeira-dama. 
 (...) Weslley negou que a UniMissional tenha sido beneficiada pelo Pátria Voluntária, e afirma que a ação junto aos ribeirinhos foi custeada por 'recursos de doações privadas mediante termo de compromisso firmado entre o Instituto Missional e a Fundação Banco do Brasil', a quem foi feita a prestação de contas. 
Por email, a assessoria de imprensa da Fundação Banco do Brasil confirmou o repasse de R$ 391.854 ao Instituto Missional (nome jurídico da UniMissional) . Diz, ainda, que o dinheiro veio de 'doações voluntárias de recursos privados, de pessoas físicas e jurídicas'. E contradiz Weslley, ao afirmar que o repasse se deveu ao fato da UniMissional ter sido selecionada pelo Programa Pátria Voluntária." (grifado aqui) 
19. Já, em 30/9/2020 11:278, o Metrópoles teria apresentado, em síntese, a seguinte notícia: 
" (...) Programa liderado por primeira-dama passa doações a ONGs aliadas de Damares 
A Associação de Missões Transculturais Brasileiras (AMTB) , beneficiada com R$240 mil, foi indicada por Damares para receber os recursos, de acordo com documentos do programa Pátria Voluntária, liderado por Michelle. As informações são da Folha de S.Paulo.
Segundo os sites da Receita Federal e da própria AMTB, a associação possui o mesmo endereço de registro da ONG Atini, fundada por Damares em 2006, na qual a ministra atuou até 2015. A reportagem foi ao local, onde funciona um restaurante desde novembro de 2019.
O repasse efetuado à Unimissional, mencionada no Voto, está demonstrado na tabela juntada apensa ao relatório de auditoria (peça 136, p.33) . Embora não tenha constado na ata juntada à peça 80, citada como exemplo acima, o nome da entidade indicada pela Ministra Damares, é possível inferir que se tratava da Unimissional, visto que o objeto do repasse era a distribuição de cestas básicas a 15.141 famílias da região amazônica, havendo menção no Voto-revisor do Ministro-Substituto André Luis de Carvalho (peça 17, p.9) à seguinte publicação em 30/9/2020, no Metrópoles (https://www.metropoles.com/brasil/programa-liderado-por-primeira-dama-passa-doacoes-a-ongs-aliadas-de-damares) : "A convite do Instituto Missional, uma equipe da Folha acompanhou uma das ações de entrega de cestas, em julho. Os pastores locais parceiros do projeto que definiram quais as famílias que seriam beneficiadas." 
Já no caso da AMTB, restou demonstrado na ata juntada à peça 79, p.4-5, a indicação da Ministra Damares noticiada no Voto-revisor.
Por fim, cabe esclarecer que o próprio Acordo de Cooperação Técnica Firmado entre a Casa Civil e a Fundação Banco do Brasil (peça 107) , firmado para operacionalizar o programa, estabelece expressamente na Cláusula Quarta, Subcláusula Quarta, que "a FUNDAÇÃO é responsável  apenas e exclusivamente pela coordenação, estruturação, fiscalização e formalização das Ações Sociais, conforme atividades descritas, recursos financeiros e prazos ali estipulados, não cabendo nenhuma responsabilidade adicional para além de tais limites de prazo e de recursos financeiros". As suas competências estão delimitadas na Cláusula Quinta, Subcláusula Segunda, sem qualquer menção à seleção das entidades beneficiárias. Essa competência está expressamente atribuída à Casa Civil, por intermédio da SEPNIV, conforme definido na Cláusula Quinta Subcláusula Terceira, alíneas "e" e "f". 
Embora seja atribuída à SEPNIV a responsabilidade pela seleção das entidades beneficiárias, verifica-se, na prática, uma forte atuação do Conselho de Solidariedade nas indicações. Neste sentido, cabe destacar que o Guia de Acompanhamento, Monitoramento e Avaliação de Projetos Estruturantes, instituído no âmbito do Programa Pátria Voluntária, estabelece que "o Conselho de Solidariedade é responsável por aprovar os planos de alocação de recursos destinados aos Projetos Estruturantes e por deliberar sobre as prestações de contas consolidadas apresentadas pela Fundação Banco do Brasil". (peça 102, p.12) 
Ratifica-se, portanto, as afirmações e conclusões do relatório de auditoria, no tocante ao Acordo de Cooperação em questão e respectivas competências das partes, restando evidenciado que a Casa Civil, por intermédio da SEPNIV, vem utilizando o projeto arrecadação solidária para atender beneficiários de forma pouco republicana, mediante a intermediação da FBB, fugindo, desta forma, das formalidades e controles afetos à despesa pública.
Reitera-se que a concepção original do programa contempla apenas a promoção e incentivo ao voluntariando, e não o envolvimento da Casa Civil na gestão, mesmo que de forma indireta, de recursos financeiros.
	Da gestão dos recursos angariados no Projeto Arrecadação Solidária
De fato, não há gestão dos recursos financeiros pela SEPNIV, conforme reconhecido pela própria equipe de auditoria. No entanto, não procede a afirmação da Secretária no sentido de que a atuação da Casa Civil ocorreria apenas no âmbito dos processos avaliatórios, sendo o exame eliminatório realizado pela FBB. A forma de atuação dos partícipes ficou claramente demonstrado no tópico anterior, com a descrição dos procedimentos adotados e das competências definidas no Acordo de Cooperação. 
A redação padrão contida na Convocatória nº 01/2021, mencionada na manifestação, reafirma a conclusão da instrução, evidenciando, mais uma vez que a gestão dos recursos é realizada pela FBB, mas a seleção das entidades beneficiárias é realizada no âmbito da Casa Civil. A análise documental realizada pela FBB é uma mera formalidade, realizada após a fase de seleção. A eventual eliminação de alguma entidade em razão de inconsistência documental não confere à FBB o poder decisório sobre a seleção ou indicação de outro beneficiário, que permanece sob a responsabilidade da Casa Civil.
A Secretária tenta inverter o processo de seleção das entidades, alegando a atuação da SEPNIV ocorreria apenas numa segunda etapa do credenciamento, avaliando as propostas técnicas apresentadas pelas organizações previamente habilitadas pela Fundação. O próprio mapa de processo apresentado detalha as fases (peça 140, p.3) , evidenciando que os planos de aporte são deliberados pelo Conselho de Solidariedade (que também indica entidades beneficiárias conforme comprovado anteriormente) , e os credenciamentos e convocatórias são promovidos no âmbito da Casa Civil/SEPNIV, conforme já detalhado anteriormente. 
Também não procede a afirmação da Secretária de que o Acordo de Cooperação Técnica não daria suporte à "ilação" alcançada pela equipe de auditoria. Conforme trechos reproduzidos nesta instrução, no tópico anterior, a redação do Acordo é cristalina no tocante às competências das partes.
	Com relação à menção da Secretária ao equívoco da equipe ao mencionar o Acordo de Cooperação Técnica 2/2020 e reproduzir trecho do Acordo de Cooperação Técnica 2/2021, torna-se necessário apresentar alguns esclarecimentos.
 De fato, houve um equívoco da equipe na redação do item 31 do relatório de auditoria (peça 136) , haja vista que o trecho reproduzido foi extraído do Acordo 2/2021 e não do Acordo 2/2020, conforme mencionado. Para adequada compreensão dos fatos, cumpre esclarecer que, inicialmente, foi firmado o Acordo de Cooperação Técnica nº 2/2020, entre a Casa Civil e a Fundação Banco do Brasil - FBB (peça 142) , que tinha objetivo a atuação no enfretamento da pandemia do Covid. Este Acordo foi firmado em 7/4/2020 e vigorou até 22/11/2021, quando foi assinado o Acordo 2/2021 (peça 107) .  
Embora o Acordo 2/2020 não previsse de forma expressa a prospecção direta das entidades beneficiárias, havia previsão de que a prospecção dessas entidades seria de competência da FBB (Cláusula Quinta, Subcláusula Segunda, alíneas "d" a "f") , diferentemente do Acordo 2/2021, que estabeleceu essa competência expressamente para a Casa Civil, conforme já demonstrado anteriormente.
No entanto, o mesmo acordo estabeleceu em sua Cláusula Quarta, Subcláusula Terceira, que as ações sociais deveriam estar alinhadas às prioridades de ações de assistência emergencial emanadas pelo Conselho de Solidariedade para Combate ao COVID-19 e aos seus efeitos sociais e econômicos. O que seu viu, na prática, conforme demonstrado nos exemplos mencionados nesta instrução (itens 105-109) , foi que a indicação das entidades beneficiárias partia do Conselho de Solidariedade/SEPNIV. De qualquer forma, não se pode perder de vista que a concepção adotada em ambos ACTs, para fins de operacionalização do Projeto Arrecadação Solidária não encontra respaldo legal ou constitucional.
Se por um lado deve ser reconhecida a necessidade de atuação mais célere na distribuição dos recursos financeiros, em razão da pandemia, por outro não se justifica a ingerência da Casa Civil, seja por meio do Conselho de Solidariedade ou da SEPNIV, promovendo a indicação de entidades beneficiárias mediante critérios pouco republicanos, ainda mais porque o Acordo de Cooperação não lhe conferia essa competência.
Cabe aqui um paralelo que evidencia a incoerência entre posições do Governo Federal em relação à pandemia. De um lado, houve reconhecida demora do Governo Federal em providenciar a aquisição de vacinas para a Covid-19, fato reconhecido e demonstrado na CPI da Covid, que seria uma medida de elevado impacto no combate à pandemia, e por outro lado, a pressa em utilizar os recursos no âmbito do projeto "Arrecadação Solidária", de impacto inexpressivo no contexto nacional, mediante prospecção direta dos beneficiários. 
Quanto à afirmação de que a prospecção direta foi adotada apenas num primeiro momento, correspondente aos cinco primeiros meses da pandemia no país, há que se observar que essa modalidade estava prevista no Acordo de Cooperação Técnica 2/2020, cuja vigência perdurou até 22/11/2021. Além disso, ficou demonstrado no relatório de auditoria (itens 65-105) que, mesmo nos casos em houve processo de seleção das entidades beneficiárias, não havia a definição de critérios objetivos de alocação dos recursos e seleção dessas entidades. Necessário observar, também, que a alegação de que, na vigência do ACT 2/2020, mais especificamente na primeira fase do Projeto Arrecadação Solidária, a operacionalização do Projeto era de responsabilidade da Fundação, atuando a SEPNIV como apoio, não se sustenta, haja vista que restou demonstrada nesta instrução a sua ingerência direta na indicação ou seleção das entidades beneficiárias.
Cabe aqui um parêntese para recuperar avaliação promovida pelo Ministro-Substituto André Luis de Carvalho do seu Voto-revisor (peça 17) , acolhido na ocasião pelo Plenário, onde abordou de forma precisa os impactos do modelo de gestão adotado para o Projeto Arrecadação Solidária:
13. Tende a ser preocupante, por conseguinte, toda a notícia sobre essa interferência de agentes da administração pública para a escolha de determinadas beneficiárias em projetos sociais na FBB dentro do PPV, pois esse inadequado procedimento tenderia a revelar o indevido funcionamento de inusitado "orçamento paralelo", com a formulação da respectiva política pública pelo agente da administração pública em detrimento ali, todavia, da formulação dessa política pública na lei orçamentária, e essa inusitada situação ficou retratada, inclusive, no site do PPV5 pela seguinte anotação: 
" (...) A iniciativa Arrecadação Solidária foi iniciada por intermédio do Acordo de Cooperação Técnica estabelecido entre o Programa Pátria Voluntária e a Fundação Banco do Brasil (FBB) e viabilizou instrumento inovador na administração pública que possibilita o recebimento de doações financeiras privadas orientadas para políticas públicas. 
 (...) Por meio dos projetos estruturantes, o Pátria Voluntária aperfeiçoou seu modelo de aplicação de recursos privados arrecadados. Além de selecionar projetos apresentados pela sociedade civil, o programa lança convocatória para que organizações do terceiro setor se habilitem para implementar projetos advindos de políticas públicas. O primeiro projeto sob esta vertente foi elaborado em parceria com o Ministério da Mulher, da Família e dos Direitos Humanos -MMFDH, em 2021." (grifado aqui) 
14. Em outras palavras, é como se, inusitadamente, o agente da administração pública passasse a fomentar o envio de recursos em doações privadas para a FBB, em vez de buscar recebê-las legalmente como receitas no orçamento público, para, em seguida, esse mesmo agente da administração pública poder passar a promover a aludida interferência junto à FBB na escolha, por exemplo, de determinada instituição religiosa, buscando contemplá-la com o repasse desses recursos para a implementação da política pública definida especificamente pelo próprio agente da administração pública, em vez de buscar legalmente implementar essa política pública como despesa no orçamento público. 
15. Dito, ainda, de outro modo, é como se o agente da administração pública passasse a promover a arrecadação e a gerência dos recursos provenientes de doações, com a ingerência, inclusive, sobre a escolha de certa organização religiosa nos projetos sociais, afastando os referidos recursos, todavia, do orçamento público para tentar mascará-los como privados, com o estranho intuito de a administração pública ter plenos poderes sobre a destinação e o emprego desses recursos, em evidente violação, contudo, ao princípios administrativos da impessoalidade, isonomia e indisponibilidade do interesse público, para além da adicional ofensa, entre outros, aos princípios orçamentários da transparência e universalidade fixados pelos arts. 2º, caput, 4º da Lei n. 1º 4.320, de 1964.
Com relação à contestação da Secretária ao registro da equipe no sentido de que o Programa seria composto por "dois Conselhos", verifica-se que não houve equívoco da equipe, pelas razões que se expõe a seguir. 
O Conselho do Programa Nacional de Incentivo ao Voluntariado foi instituído pelo próprio Decreto que criou o Programa (Decreto 9.906/2019) , com atribuições vinculadas expressamente a ele. Já o Conselho de Solidariedade, atualmente previsto no Decreto 10.722/2021, está vinculado à Casa Civil da Presidência da República e ao acordo de cooperação técnica celebrado entre a Casa Civil e a Fundação Banco do Brasil, e tem a finalidade de orientar as ações financiadas por doações financeiras destinadas às ações emergenciais e humanitárias e a projetos que visem ao atendimento das populações em situações de vulnerabilidade. Esse acordo representa a materialização do Projeto Arrecadação Solidária, que integra o Programa Nacional de Incentivo ao Voluntariado, e contempla, de forma expressa, as competências do Conselho de Solidariedade, a saber:
CLÁUSULA PRIMEIRA - DO OBJETO
 (...) As ações deverão ser alinhadas às estratégias da Secretaria-Executiva do Programa Nacional de Incentivo ao Voluntariado, vinculado à Casa Civil da Presidência da República, conforme parâmetros definidos pelo Conselho de Solidariedade, 
CLÁUSULA QUARTA:
SUBCLÁUSULA TERCEIRA - As Ações Sociais serão desenvolvidas e implementadas mediante a formalização de instrumento específico entre a FUNDAÇÃO e uma entidade social (pessoa jurídica sem fins lucrativos) a ser selecionada por meio de processos seletivos acordados entre as PARTÍCIPES ou por prospecção direta desde que devidamente motivadas e justificas e após aprovação do Conselho de Solidariedade;
	(...) 
CLÁUSULA QUINTA:	
SUBCLÁUSULA TERCEIRA - Caberá à CASA CIVIL, por intermédio da Secretaria-Executiva do Programa Nacional de Incentivo ao Voluntariado, no âmbito deste ACORDO: 
a) Informar à FUNDAÇÃO prioridades de ações de assistência emergencial e de projetos definidas pelo Conselho de Solidariedade para a execução deste ACORDO;
b) Comunicar ao Conselho de Solidariedade as Ações Sociais estruturadas e em andamento;
 (...) 
e) Realizar chamamento público de Organizações da Sociedade Civil para a execução de Projetos Estruturantes, respeitando as diretrizes do Conselho de Solidariedade;
Ou seja, o Conselho de Solidariedade foi criado e está vinculado de forma direta e expressa ao Projeto de Arrecadação Solidária, que integra o Programa Nacional de Incentivo ao Voluntariado. 
Assim, não há como prosperar a tentativa da Secretária de desvincular esse conselho das ações do programa, tampouco segregar a sua responsabilidade seja como Secretária-Executiva da SEPNIV ou como presidente do Conselho de Solidariedade, haja vista que as atividades estão associadas e são complementares. 
Da mesma forma, deve ser descaracterizada a tentativa de desqualificação do direcionamento do conselho consignado na ata da reunião de 11/5/2020 (peça 79) , pois, segundo ela, se tratava apenas de uma indicação para que a FBB promovesse a avaliação, de caráter eliminatório.
Conforme previsto no ACT 2/2020, caberia ao Conselho de Solidariedade apenas definir prioridades de ações e de projetos e definir as diretrizes do projeto, enquanto constou na referida ata que a beneficiária foi apresentada pela Ministra Damares. Além disso, a análise dos debates promovidos na reunião (peça 79, p.4-7) demonstra de forma bastante explícita que se tratava da escolha da entidade e não apenas uma indicação. Consta inclusive, que por se tratar de uma entidade religiosa poderia haver questionamentos, ocasião em foi destacado pela Srª Pollyana que, por se tratar de ações emergenciais poderia ser aberta exceção. Destaca-se, também, questionamento quanto à parceria com outras entidades listadas na planilha, sendo respondido pela Srª Pollyana que a "AMTB é uma organização que agrega outras organizações, poderíamos fazer a parceria somente com a AMTB e ela descentralizaria os recursos às demais". Ou seja, a decisão já estava tomada em todos os seus detalhes, prevendo, inclusive, repasse de recursos por parte da entidade beneficiária a outras entidades, de forma indireta, caracterizando a terceirização dos repasses e fragilização dos controles.
	Da não observância da diversidade dos modelos jurídicos pela equipe de auditoria
Neste tópico a Secretária tenta caracterizar um equívoco da equipe quanto à suposta interpretação de que haveria um certo vínculo entre a SEPNIV e as entidade beneficiárias, quando, na verdade, a sua interpretação está equivocada.
Em nenhum momento houve qualquer contestação quanto à movimentação dos recursos financeiros, restando claro no relatório que os recursos privados não ingressam na conta única do Tesouro Nacional, sendo arrecadados pela FBB, em conta bancária de sua titularidade. Igualmente, não foi relatado em nenhum momento que haveria algum tipo de vínculo entre a SEPNIV e as beneficiárias. A única afirmação da equipe, que é ratificada na presente instrução, se refere à responsabilidade pela seleção das entidades beneficiárias no âmbito da Casa Civil, envolvendo a SEPNIV e Conselho de Solidariedade. 
Cabe esclarecer, também, que a equipe sequer aventou a possibilidade da formalização de parcerias entre a SEPNIV e outra entidades na forma definida na Lei 13.019/2014, afirmado, apenas, que o modelo adotado não encontra amparo legal. 
O paralelo com o Fundo de Combate e Erradicação à Pobreza - FCEP apresentado no relatório de auditoria (itens 50-55) , teve como objetivo apenas demonstrar a ausência de previsão legal para o modelo adotado no Programa Nacional de Incentivo ao Voluntariado, que promove a arrecadação de valores junto à iniciativa privada, para aplicação por entidade privada, mediante a seleção de beneficiários pelo poder público.
Destaca-se aqui o relato da equipe no sentido de que o próprio Programa Nacional de Incentivo ao Voluntariado prevê a possibilidade de utilização de recursos provenientes do FCEP, conforme art. 6º do Decreto 9.906/2019, que assim versa:
Art. 6º Poderão ser utilizados recursos disponíveis no Fundo de Combate e Erradicação da Pobreza para as ações do Programa Nacional de Incentivo ao Voluntariado que tenham como alvo as hipóteses descritas no art. 3º da Lei Complementar nº 111, de 6 de julho de 2001.
Neste sentido, ao contrário do que afirma a Secretária, existe uma correlação estreita desse Fundo com o Programa, não só pela previsão contida no art. 6º do Decreto 9.906/2019, mas também porque os objetivos de ambos são semelhantes e se destinam a assistência a pessoas em vulnerabilidade social. Conforme descrito pela própria Secretária em sua manifestação, o FCEP se destina a ações governamentais voltadas para a melhoria da qualidade de vida (nutrição, habitação, saúde, educação, reforço de renda familiar e outros programas de relevante interesse social) , e objetivo do programa, mais especificamente do Projeto "Arrecadação Solidária", materializado no Acordo firmado entre a Casa Civil e FBB, estabelece que os recursos arrecadados se destinam à assistência emergencial e ao desenvolvimento de projetos voltados a pessoas em situação de vulnerabilidade social. 
Neste contexto, seria plenamente viável que o Programa Nacional de Incentivo ao Voluntariado retomasse a sua concepção original, apenas promovendo e incentivando o voluntariado, e orientando o direcionamento das doações financeiras originadas da iniciativa privada para o próprio FCEP. 
Essa formatação se justifica, também, em razão da diferenciação apresentada pela própria Secretária na sua manifestação no que diz respeito às doações destinadas ao FCEP em comparação ao caso das ações sociais do Projeto Arrecadação Solidária. Neste caso, a gestão dos recursos financeiros permaneceria sob a responsabilidade de órgãos governamentais, caso direcionados para FCEP, e não de uma entidade privada. Como dito anteriormente, a formatação atual possibilita o afastamento das regras e controles que regem a despesa pública, permanecendo a incumbência de indicação dos beneficiários ao poder público, abrindo-se possibilidade para favorecimentos de toda ordem, tanto na escolha dos beneficiários, como em desvios de finalidade na aplicação dos recursos por essas entidades. Conforme consignado no relatório de auditoria, não foi possível incluir no escopo da auditoria a verificação quanto à aplicação dos recursos, em razão da sua não circulação pelo orçamento da União.
Feitas essas considerações, ganha relevo a ponderação apresentada pelo Ministro-Substituto André de Carvalho no seu Voto-revisor juntado à peça 17, acolhido na ocasião pelo Plenário, no seguinte sentido:
Importante anotar, enfim, que, nos termos do art. 6º do Decreto n.º 9.906, de 2019, todas essas eventuais doações de empresas privadas poderiam ter sido pontualmente arrecadadas para o Fundo de Combate e Erradicação da Pobreza, em sintonia com o art. 3º da Lei Complementar nº 111, de 2001, e, por esse ângulo, a arrecadação dos recursos em doações pela FBB figuraria como renúncia de receita no Fundo de Combate e Erradicação da Pobreza, reforçando, também por aí, que o Programa Pátria Voluntária estaria sobre a competência fiscalizadora do TCU, nos termos dos arts. 70, caput, e 71 da CF88 e do art. 5º, I, da Lei n.º 8.443, de 1992.
	Da observância do princípio da legalidade pela SEPNIV
Reitera-se, inicialmente, apontamento da equipe de auditoria de que não há fundamento legal, muito menos constitucional, para o modelo de gestão adotado pela Casa Civil, notadamente por conta da instituição do Projeto Arrecadação Solidária, não previsto originalmente na Lei 9.608/1998, tampouco no Decreto 9.906/2019.  
Para tentar justificar a ausência de amparo legal para esse modelo de gestão, a Secretária busca respaldo em conceitos doutrinários e jurisprudenciais acerca da ampliação do espectro da legalidade mediante a observância de todo o sistema normativo, aí incluídos os princípios gerais do direito administrativo, previstos no art. 37 da CF. 
Os argumentos utilizados não se aplicam ao caso em análise, haja vista que não está em discussão a aplicação do princípio da legalidade ou o descumprimento de um determinado dispositivo legal, mas sim a ausência de fundamento legal adotado na execução do Projeto Arrecadação Solidária, no âmbito do Programa Nacional de Incentivo ao Voluntariado.  
Conforme bem observado pela própria Secretária na sua manifestação, toda e qualquer atividade da Administração deve estar estritamente vinculada à lei, não cabendo aos agentes públicos realizar atos ou atividades sem previsão legal. Essa obrigatoriedade está intrinsicamente relacionada ao princípio da indisponibilidade do interesse público e está preordenada a restringir condutas arbitrárias e abusivas dos governantes/gestores.
Assim, ratifica-se os fundamentos apresentados no relatório de auditoria (itens 28-64) .
	Da ausência de fundamentação para o suposto erro grosseiro dos gestores
Não procede a alegação da Secretária de que a equipe se apegou ao desenho inicial do Projeto, sem levar em consideração o contexto extraordinário da sua criação, e o fato de que os gestores envolvidos envidaram esforços para aperfeiçoar o arranjo jurídico traçado para o Projeto. 
Isto porque a avaliação da equipe levou em consideração todo a evolução do Programa, desde sua origem, até a implementação do Projeto Arrecadação Solidária, demonstrando de forma didática, todas a inconformidades, conforme consignado no relatório de auditoria e confirmado na presente instrução. 
Neste sentido, deve ser destacado o modelo de gestão dos recursos financeiros, com interferência direta da Casa Civil, por intermédio da SEPNIV e Conselho de Solidariedade, seja na indicação direta de beneficiários, ou na seleção sem indicação de critérios objetivos. Além disso, cabe destacar que na vigência do ACT 2/2020, sequer estava prevista a atuação da Casa Civil na seleção das entidades beneficiárias, e mesmo assim houve participação direta na indicação ou seleção.
Da mesma forma, não foram demonstrados quais teriam sido os esforços dos gestores para aperfeiçoar o arranjo jurídico para o Projeto, haja vista que a forma de atuação permaneceu a mesma, tanto na vigência do ACT 2/2020 como do ACT 2/2021, conforme demonstrado fartamente nesta instrução, ou seja, a indicação ou seleção das entidades beneficiárias sempre estiveram sob a responsabilidade da Casa Civil. Os procedimentos da fase inicial, que, segundo a Secretária, afastaram a viabilidade de um chamamento público, já foram analisadas anteriormente. 
A afirmação de que o Projeto se coaduna com a diretriz da governança pública estatuída no art. 4º, I, do Decreto  9.203/2017, no sentido de encontrar soluções tempestivas e inovadoras para lidar com a limitação de recursos e com as mudanças de prioridades, não se sustenta, haja vista que a busca por essas soluções não pode ser promovida a qualquer custo, especialmente quando ausente a competente autorização legal.
A tentativa de caracterizar o Programa como a solução encontrada para enfrentamento da "mais grave crise de saúde no mundo do século", é desproporcional à sua dimensão. Aqui não se fala do Programa Pátria Voluntária como um todo, mas apenas do Projeto Arrecadação Solidária, que envolveu recursos da ordem de R$ 10.000.000,00 que podem ser considerados irrisórios comparativamente aos recursos necessários para o efetivo combate da pandemia que assolou o país e o mundo. Reitera-se que essa posição defendida agora, contrasta com outras ações do Governo Federal, como a aquisição de vacinas, que ocorreu com atraso, e que seriam muito mais efetivas e eficazes. Embora não deva ser desprezada a distribuição de cestas básicas, foco do projeto, trata-se apenas de uma medida paliativa que atingiu um contingente inexpressivo de beneficiários em comparação com a quantidade necessitados.
A alegação da Secretária de que a equipe não observou as boas práticas de avaliação de políticas públicas, não é pertinente ao escopo da auditoria, que estava limitado à concepção e operacionalização do Projeto Arrecadação Solidária. 
Acerca dos critérios adotados para definição do público alvo, a equipe demonstrou de forma didática os procedimentos adotados no âmbito da SEPNIV, razão pela qual ratifica-se os fundamentos apresentados nos itens 65-113 do relatório de auditoria. Além disso, cabe reforçar que ficou demonstrado nos exemplos mencionados anteriormente, o favorecimento de instituições ligadas à então Ministra Damares, bem como ausência de critérios objetivos de seleção. 
Especificamente com relação à afirmação da Secretária de que o IDH-M nunca foi adotado como base para todas as ações, cabe recuperar o trecho do relatório que afirma que o Conselho de Solidariedade escolheu inicialmente o IDH-M (Índice de Desenvolvimento Humano Municipal) como "proxy" (critério indireto) para distribuição dos primeiros recursos financeiros privados, conforme memória da 1ª reunião do Conselho ocorrida em 16/4/2020 (peça 77, p. 2) :
O Conselho deliberou que, até o limite de R$ 3.300.000,00, o recurso será direcionado para a compra de cestas básicas e itens de higiene em instituições de longa permanência (ILPIs) que atendem pessoas idosas e que estejam localizadas nas seguintes localidades: dois municípios por estado, sendo 1 que apresente o maior número de casos de covid-19 (dados absolutos) e 1 que apresente o menor Índice de Desenvolvimento Humano (IDH-M) .
Quanto à responsabilização da Secretária e sua substituta, não procede a alegação de que a equipe deixou de desenvolver uma fundamentação para a imputação de culpa, na modalidade erro grosseiro, haja vista que se encontram anexadas ao relatório de auditoria a matriz de achados (peça 136, p.25-26) e a matriz de responsabilização (peça 136, p.27-30) , com caracterização das condutas, nexo de causalidade e culpabilidade.  
A caracterização do erro grosseiro pela equipe foi devidamente fundamentada e demonstrada pelas condutas das responsáveis, conforme fartamente demonstrado no relatório de auditoria e nesta instrução, razão pela qual deixa-se de acolher a alegação de que houve transparência de lisura nas condutas das gestoras da SEPNIV, tanto nessa condição como na presidência do Conselho de Solidariedade. Além disso, a caracterização das condutas nesta fase processual se destina a fundamentar a proposta de audiência prévia, oportunidade em que poderão ser contestadas as conclusões da Unidade Técnica. 
Quanto à alegação de que não seria coerente se fosse promovida a distribuição equânime dos recursos a todas as entidades beneficiárias, cabe observar que não houve apontamento neste sentido, mas apenas quanto à definição de critérios objetivos de seleção e distribuição. Mesmo os critérios que foram definidos, deixaram de ser seguidos, conforme demonstrado no relatório de auditoria. 
O questionamento acerca do item 83 do Relatório, é irrelevante, pois trata apenas da correção de 278 instituições sociais atendidas, quando o correto seriam 291. O dado foi apenas ilustrativo, uma vez que o cerne da questão são os procedimentos adotados e não o número exato de entidades atendidas.  Já quanto ao item 93 do Relatório, também questionado, ratifica-se o apontamento, haja vista que se trata apenas da indicação da causa dos direcionamentos e restrição a participação nos processos seletivos, ao passo que a Secretária se reporta à ausência de processos seletivos. 
Quanto ao levantamento contido no item 94 do Relatório de que 88,46% das instituições foram escolhidas a partir de prospecção direta, a Secretária apenas pondera que isso ocorreu apenas durante os cinco primeiros meses de existência da inciativa (abril de 2020 a outubro de 2020) , questão que já foi tratada anteriormente.
Especificamente em relação à escolha do Instituto Bempescado, embora a Secretária tente argumentar que a entidade foi escolhida porque era credenciada no banco de credenciadas para ajuda humanitária, não resta dúvida de que o direcionamento é questionável, especialmente porque para as ações emergenciais decorrentes de fortes chuvas ocorridas nos Estados da BA e MG (peça 108) , sendo que sua matriz está domiciliada em Cananéia-SP e sua única filial (CNPJ 21.079.760/0002-97) , em Afuá-PA. Além disso, foi consignado pela equipe que "existiam 20.773 instituições sociais nos estados da BA e MG que possuíam a mesma natureza jurídica (código 3999) e mesma atividade econômica principal (código 9499500) que o Instituto Bempescado" (sic) .
Quanto ao direcionamento de recursos para entes municipais, como apontado no item 92, a Secretária alega que foram beneficiadas ILPIS- Instituições de Longa Permanência para Idosos, que são instituições sem fins lucrativos, de direito privado ou público (estas muitas vezes vinculadas ao CNPJ do Município onde, por decreto de nomeação, ocorre a designação de coordenador (a) para a ILPI) . Neste item 92, foram arroladas apenas a entidades públicas, não se aplicando, portanto, às entidades de direito privado, mencionadas pela Secretária, para as quais é exigido CNPJ próprio. De qualquer forma, não há contestação quanto à ocorrência dos repasses, mas apenas esclarecimento acerca da utilização do CNPJ do ente público.
Quanto à reiteração acerca da modalidade de gestão dos recursos, cabe apenas reiterar a análise já apresentada nesta instrução, que apresentou sólidos fundamentos para contestação, detalhando a forma de atuação dos atores envolvidos. 
Por fim, quanto à alegação de que o modelo de Acordo de Cooperação Técnica firmado entre a Casa Civil e a FBB já havia sido firmado em outra oportunidade, no âmbito da Operação Acolhida, na qual também foram arrecadadas doações para assegurar a continuidade e expansão das ações humanitárias em favor de imigrantes e refugiados venezuelanos, cabe observar que a existência de situação análoga em momento anterior, que não chegou ao conhecimento desta Corte, não pode servir como respaldo para validar o modelo ora analisado. Além disso, a Secretária deixou de apresentar cópia do ACT, que viabilizaria a avaliação quanto à comparação pretendida por ela.
	Da transparência dos atos dos Conselhos e das seleções públicas
A mera informação de que as atas de reunião do Conselho Consultivo do Programa Nacional de Incentivo ao Voluntariado são públicas e estão disponibilizadas no Portal Brasileiro de dados abertos, sem indicação do endereço (URL) dos arquivos, evidencia a falta de transparência e descaso no cumprimento da LAI. A busca no Portal Brasileiro de dados abertos, em razão da sua amplitude e abrangência, impossibilita, na prática o acesso a essas informações, em especial ao público em geral.
Além disso, o art. 8º da Lei 12.527/2011 estabelece de forma expressa que é dever dos órgãos e entidades públicas promover, independentemente de requerimentos, a divulgação em local de fácil acesso, no âmbito de suas competências, de informações de interesse coletivo ou geral por eles produzidas ou custodiadas. Ou seja, essas informações deveriam estar disponíveis no endereço eletrônico do próprio programa.
Observa-se, também, que não foi feita qualquer menção às atas do Conselho de Solidariedade, cuja publicação igualmente não foi localizada.
Quanto aos resultados das avaliações das instituições sociais encontra-se publicado apenas o Relatório Social 2019/2020, com indicação no site do programa (https://www.gov.br/patriavoluntaria/home) do seguinte comunicado, conforme pesquisa realizada no dia 17/11/2022: "O painel de dados do Programa Nacional de Incentivo ao Voluntariado está temporariamente indisponível devido a uma migração da plataforma. Ele poderá ser acessado em breve e em conformidade com a Lei Geral de Proteção de Dados".
Importante relembrar, ainda, que a resposta apresentada à equipe de auditoria para a omissão na divulgação das atas e avaliações, por ocasião dos trabalhos de campo, foi de que a indicação das URLs estava impossibilitada em razão do Defeso Eleitoral. Assim, ratificam-se os apontamentos do relatório de auditoria consignados nos itens 114-126.
	Sugestão de ajuste na proposta de encaminhamento
Quanto à sugestão de ajustes na proposta de encaminhamento, em razão do indicativo de que seria sugerida a interrupção do Projeto "Arrecadação Solidária", naturalmente serão sopesadas, como requer a Secretária as consequências da decisão adotada, a fim de evitar prejuízos desproporcionais em comparação ao resultado obtido com a nulidade do ato.
Essa avaliação é a regra nesta Corte, materializada na definição dos seus objetivos estratégicos corporativos definidos no Plano Estratégico 2019-2025, quando ficou definido o objetivo de aprimorar a sistemática de avaliação dos resultados do Tribunal (objetivo 71) , no qual está inserido o dever de "avaliar os impactos de suas decisões na Administração Pública para que seja possível melhorar cada vez mais a qualidade dessas deliberações e os benefícios de controle delas advindos".
Quanto à definição da proposta de encaminhamento, é uma decorrência dos achados identificados nos autos, sendo possível adiantar, desde já, a inaplicabilidade da expedição de orientações à Fundação do Banco do Brasil com critérios mais objetivos para as próximas seleções de entidades beneficiárias, haja vista que se trata de entidade privada gerindo recursos de natureza privada. Além disso, a seleção das entidades beneficiárias, conforme demonstrado nos autos, é uma responsabilidade da Casa Civil. 
CONCLUSÃO
Analisou-se, nesta instrução, a manifestação encaminhada pela Secretária Executiva do Programa Nacional de Incentivo ao Voluntariado - SEPNIV, acerca do relatório de auditoria que teve como foco o Projeto Arrecadação Solidária.
Observa-se, por oportuno, que a Unidade Técnica deixou de submeter o relatório de auditoria a comentários dos gestores, tendo em vista o disposto no art. 14, §2º, II, da Resolução TCU 315/2020. No entanto, considerando que a SEPNIV teve acesso aos autos, mediante a devida autorização do Ministro-Relator Antônio Anastasia, entende-se que a sua manifestação acerca do relatório deve ser conhecida como comentário dos gestores, persistindo, portanto, a necessidade de oitiva da Casa Civil, na forma sugerida pela equipe de auditoria na sua proposta de encaminhamento, ante a possibilidade de ser determinada a descontinuidade do Projeto Arrecadação Solidária.
Conforme conclusão apresentada no relatório de auditoria, ratificada na presente instrução, a implementação do referido projeto, criado no âmbito do Programa Nacional de Incentivo ao Voluntariado, em momento posterior à concepção original do programa, viabilizou a arrecadação de recursos financeiros da iniciativa privada e a sua gestão pela Fundação Banco do Brasil - FBB, também privada, mediante a formalização de Acordo de Cooperação Técnica firmado com a Casa Civil, permanecendo sob a responsabilidade da SEPNIV e do Conselho de Solidariedade, a definição das diretrizes para aplicação desses recursos e a indicação ou seleção das entidades beneficiárias.
A inadequação do modelo de gestão adotado foi abordada de forma precisa pelo Ministro-Substituto André Luis de Carvalho por ocasião da elaboração do Voto-Revisor, acolhido na ocasião pela Plenário, quando afirmou sua preocupação quanto a essa interferência de agentes da administração pública para a escolha de determinadas beneficiárias em projetos sociais na FBB dentro do PPV, pois considerou que esse inadequado procedimento tenderia a revelar o indevido funcionamento de inusitado "orçamento paralelo", com a formulação da respectiva política pública pelo agente da administração pública em detrimento ali, todavia, da formulação dessa política pública na lei orçamentária.  
No mesmo Voto, fez as seguintes ponderações, as quais reproduz-se a seguir pela exposição didática dos seus efeitos e consequências:
14. Em outras palavras, é como se, inusitadamente, o agente da administração pública passasse a fomentar o envio de recursos em doações privadas para a FBB, em vez de buscar recebê-las legalmente como receitas no orçamento público, para, em seguida, esse mesmo agente da administração pública poder passar a promover a aludida interferência junto à FBB na escolha, por exemplo, de determinada instituição religiosa, buscando contemplá-la com o repasse desses recursos para a implementação da política pública definida especificamente pelo próprio agente da administração pública, em vez de buscar legalmente implementar essa política pública como despesa no orçamento público. 
15. Dito, ainda, de outro modo, é como se o agente da administração pública passasse a promover a arrecadação e a gerência dos recursos provenientes de doações, com a ingerência, inclusive, sobre a escolha de certa organização religiosa nos projetos sociais, afastando os referidos recursos, todavia, do orçamento público para tentar mascará-los como privados, com o estranho intuito de a administração pública ter plenos poderes sobre a destinação e o emprego desses recursos, em evidente violação, contudo, ao princípios administrativos da impessoalidade, isonomia e indisponibilidade do interesse público, para além da adicional ofensa, entre outros, aos princípios orçamentários da transparência e universalidade fixados pelos arts. 2º, caput, 4º da Lei 4.320, de 1964.
Ficou consignado na presente instrução o posicionamento de que há viabilidade de que o programa retome a sua concepção original contemplando apenas a promoção e incentivo ao voluntariando, sem envolvimento da Casa Civil na gestão, mesmo que de forma indireta, de recursos financeiros. Assim, as eventuais doações de recursos financeiros poderiam se direcionadas para o Fundo de Combate e Erradicação da Pobreza - FCEP. Esse mesmo posicionamento já foi antecipado pelo Ministro André Luiz de Carvalho em seu Voto.
Com relação aos demais achados, consignados no relatório de auditoria e ratificados na presente instrução, conforme fundamentos apresentados por ocasião da análise da manifestação da SEPNIV, entende-se pertinente promover as medidas já sugeridas anteriormente pela Unidade Técnica na sua proposta de encaminhamento.
PROPOSTA DE ENCAMINHAMENTO
Diante do exposto, submetem-se os autos à consideração superior com as seguintes proposições:
2.1. considerar cumprida a presente Solicitação de Congresso Nacional (Proposta de Fiscalização e Controle 29/2021) , enviando cópia deste Relatório de Auditoria à Comissão de Fiscalização Financeira e Controle, da Câmara dos Deputados, bem como da decisão a que vier ser prolatada em Plenário do TCU;
2.2. levantar o sigilo deste relatório de auditoria, tornando-o público, com fundamento no art. 3º, I e II c/c art. 7º, VII, b, da Lei 12.527/2011;
2.3. realizar a oitiva da Casa Civil/PR, com fundamento no art. 250, V, do Regimento Interno/TCU, para que no prazo de quinze dias se manifeste sobre os achados desta auditoria  que podem resultar em decisão do Tribunal no sentido de interromper a execução do projeto "Arrecadação Voluntária" do Programa Nacional de Incentivo ao Voluntariado, em face da ausência de previsão legal e constitucional para o modelo de gestão adotado, com afronta aos princípios da legalidade estrita (art. 37, caput, da Constituição Federal/88) , da universalidade do orçamento (art. 165, § 5º, da Constituição Federal/88 c/c art. 2º ao 4º da Lei 4.320/64) e da unicidade de caixa (art. 56 da Lei 4.320/64 c/c art. 1º e 2º, caput e § 1º, do Decreto 93.872/1986) ;
2.4. realizar, nos termos do art. 43, II, da Lei 8.443/92 c/c art. 250, IV, do Regimento Interno/TCU, a audiência, abrindo processo apartado de representação para tal, dos seguintes responsáveis:
		182.4.1. da Sra. Adriana Ramos Silva Pinheiro (CPF XXX.546.377-XX) , Secretária-Executiva do Programa Nacional de Incentivo ao Voluntariado e Presidente do Conselho de Solidariedade instituído pelo Decreto 10.722/2021, para que, no prazo de quinze dias, apresente razões de justificativa em relação às seguintes irregularidades:
	182.4.1.1. indicar instituições sociais, sem amparo legal e constitucional, para recebimento de recursos financeiros oriundos de doações privadas, de forma direta ou por meio de processo seletivo, no âmbito do projeto "Arrecadação Solidária" do Programa Nacional de Incentivo ao Voluntariado, em afronta ao princípio da legalidade estrita (art. 37, caput, da Constituição Federal/88) , ao princípio da universalidade do orçamento (art. 165, § 5º, da Constituição Federal/88 c/c art. 2º ao 4º da Lei 4.320/64) e ao princípio da unicidade de caixa (art. 56 da Lei 4.320/64 c/c art. 1º e 2º, caput e § 1º, do Decreto 93.872/1986) ;
	182.4.1.2. deixar de estabelecer critérios objetivos e isonômicos para a seleção de instituições sociais a serem beneficiadas com recursos financeiros oriundos de doações privadas, no âmbito do projeto "Arrecadação Solidária" do Programa Pátria Voluntária, levando à restrição de participação de instituições sociais nesses processos seletivos e ao direcionamento das doações a instituições sociais específicas, em afronta aos princípios da impessoalidade (art. 37, caput, da Constituição Federal/88) , do julgamento objetivo e da competitividade (art. 5º c/c art. 79, parágrafo único, II, da Lei 14.133/2021) ;
	182.4.2. da Sra. Pollyana de Freitas Andrade Miguel (CPF XXX.659.151-XX) , Secretária-Executiva Adjunta do Programa Nacional de Incentivo ao Voluntariado e suplente da Presidente do Conselho de Solidariedade instituído pelo Decreto 10.722/2021, para que no prazo de quinze dias, apresente razões de justificativa em relação à seguinte irregularidade:
	182.4.2.1. conduzir as reuniões do Conselho de Solidariedade instituído pelo Decreto 10.722/2021, ocorridas nos dias 15/12/2021 e 11/7/2022, submetendo à aprovação do conselho o aporte de R$ 1,8 milhões e de US$ 200 mil, respectivamente, valores esses oriundos de doações privadas, e realizando, portanto, atos de gestão de recursos financeiros privados, sem amparo legal e constitucional, em afronta ao princípio da legalidade estrita (art. 37, caput, da Constituição Federal/88) , ao princípio da universalidade do orçamento (art. 165, § 5º, da Constituição Federal/88 c/c art. 2º ao 4º da Lei 4.320/64) e ao princípio da unicidade de caixa (art. 56 da Lei 4.320/64 c/c art. 1º e 2º, caput e § 1º, do Decreto 93.872/1986) ; e
2.5. retornar os autos à SecexAdministração para prosseguimento à análise da oitiva da Casa Civil/PR ora proposta.
É o Relatório.

não há

Não atuou.

SOLICITAÇÃO DO CONGRESSO NACIONAL. AUDITORIA DE CONFORMIDADE. COMISSÃO DE FISCALIZAÇÃO E CONTROLE DA CÂMARA DOS DEPUTADOS. GESTÃO DE RECURSOS DE ORIGEM PRIVADA NO ÂMBITO DO PROGRAMA NACIONAL DE INCENTIVO AO VOLUNTARIADO ("PÁTRIA VOLUNTÁRIA"), INSTITUÍDO PELO DECRETO 9.906/2019). SUPOSTA AUSÊNCIA DE AMPARO LEGAL E CONSTITUCIONAL AO MODELO OPERACIONAL DO PROGRAMA. AUSÊNCIA DE CRITÉRIOS OBJETIVOS E ISONÔMICOS NA SELEÇÃO DE ENTIDADES BENEFICIÁRIAS. CIRCUNSTÂNCIAS ATENUANTES QUE NÃO JUSTIFICAM APENAÇÃO DAS RESPONSÁVEIS. DESCONTINUAÇÃO DO PROGRAMA, POR FORÇA DO DECRETO 11.329/2023. PERDA DE OBJETO DE PARTE DOS ACHADOS. DEFICIENTE PUBLICIDADE DOS ATOS ADMINISTRATIVOS INERENTES À EXECUÇÃO DO PROGRAMA. RECOMENDAÇÃO. CIÊNCIA.

SOLICITAÇÃO DO CONGRESSO NACIONAL (SCN)

Unidade de Auditoria Especializada em Governança e Inovação (AudGovernanca).

Trata-se de auditoria de conformidade, motivada por Solicitação do Congresso Nacional, com enfoque no arcabouço normativo e na operacionalização do Programa Nacional de Incentivo ao Voluntariado (PNIV ou Programa Pátria Voluntária) , instituído por meio do Decreto 9.906/2019.
2.	Em suas análises, a então Secretaria de Controle Externo da Administração do Estado (SecexAdministração) , responsável pela ação de controle, anotou os seguintes achados:
I) ausência de previsão constitucional e legal do modelo utilizado para gestão pública de recursos financeiros privados oriundos de doações, no âmbito do PNIV, dando ensejo a "destinação ilegal dos recursos, por parte da Casa Civil/PR";	
II) ausência de critérios objetivos e isonômicos para a seleção de instituições sociais beneficiárias dos recursos financeiros privados captados no âmbito do PNIV, com restrição na participação de instituições no processo seletivo;
III) ausência de publicação no Portal do Programa das atas dos conselhos consultivos e de solidariedade e ausência de publicação dos resultados das avaliações das instituições sociais no âmbito dos processos de cadastramento, credenciamento e habilitação para as convocatórias.
3.	Em vista disso, a unidade instrutiva propôs a oitiva da Casa Civil da Presidência da República, para manifestação acerca dos achados, e audiência da então Secretária-Executiva do PNIV e Presidente do Conselho de Solidariedade e da respectiva Secretária Adjunta e suplente no mesmo Conselho, a primeira, em face de condutas associadas aos achados I e II, retrodescritos, e a segunda, em virtude de conduta alusiva ao achado I.
4.	De plano, ressalto que a oitiva proposta pela unidade técnica perdeu objeto com o advento do Decreto 11.329/2023, que, ao estabelecer a nova estrutura regimental da Casa Civil da Presidência da República, extinguiu, em seu art. 4º, a Secretaria Executiva do Programa Nacional de Incentivo ao Voluntariado, com a subsequente descontinuidade do Programa.
5.	Pelas mesmas razões, restaram prejudicados os questionamentos sobre a legalidade do modelo operacional do PNIV.
6.	No tocante à proposta de audiência das gestoras do Programa, peço vênias para não adotar tal encaminhamento, tendo em vista as circunstâncias que emolduraram suas condutas e precedentes desta Corte de Contas em casos assemelhados.
7.	Conforme visto no Relatório, a proposta de audiência decorre de dois grupos de impropriedades, com ferimento aos princípios da legalidade estrita e da impessoalidade, mais especificamente a prática de atos de gestão supostamente ilegais, ao operacionalizar programa considerado, pela equipe de instrução, "sem previsão constitucional e legal", e a ausência de critérios objetivos e isonômicos na seleção de entidades beneficiárias dos recursos captados no âmbito do PNIV. 
8.	Quanto ao primeiro tópico de audiência, deve-se considerar que a operacionalização do Projeto Arrecadação Voluntária seguiu arcabouço regulamentar posto por instância superior à Secretaria-Executiva do PNIV, mais precisamente o Decreto 10.311/2020, sucedido pelo Decreto 10.722/2021, e o Acordo de Cooperação Técnica 2/2020, firmado entre a Casa Civil da Presidência da República e a Fundação Banco do Brasil. Sob tais circunstâncias, presume-se que as duas agentes nominadas agiram fiadas na presunção de legitimidade daquele regramento.
9.	Assim, apesar dos questionamentos da equipe técnica quanto à ausência de previsão legal e constitucional para a sistemática adotada no Projeto Arrecadação Voluntária, não vejo razões suficientes para apenar as referidas gestoras.
10.	Quanto ao segundo ponto de audiência, a manifestação preliminar da então Secretária Executiva do PNIV sustenta, entre outras razões, que a indicação direta de entidades beneficiárias ocorreu sob as circunstâncias emergenciais tipificadas pela pandemia de Covid-19 (§§32 a 34 da instrução coligida no Relatório) , especialmente nos anos de 2020 e 2021. 
11.	Nesse passo, observo que, em regulamentação análoga, aplicável às transferências voluntárias de recursos da União, o Decreto 6.170/2007, ao tempo em que prevê, como regra, a obrigatoriedade do chamamento público com critérios objetivos de escolha das entidades beneficiárias, também admite, em art. 4º, §2º, a indicação direta de potenciais parceiros da ação de interesse público em casos emergenciais, verbis:
Art. 4o  A celebração de convênio ou contrato de repasse com entidades privadas sem fins lucrativos será precedida de chamamento público a ser realizado pelo órgão ou entidade concedente, visando à seleção de projetos ou entidades que tornem mais eficaz o objeto do ajuste.  
 (...) 
§ 2o  O Ministro de Estado ou o dirigente máximo da entidade da administração pública federal poderá, mediante decisão fundamentada, excepcionar a exigência prevista no caput nas seguintes situações:  
I - nos casos de emergência ou calamidade pública, quando caracterizada situação que demande a realização ou manutenção de convênio ou contrato de repasse pelo prazo máximo de cento e oitenta dias consecutivos e ininterruptos, contados da ocorrência da emergência ou calamidade, vedada a prorrogação da vigência do instrumento;  
II - para a realização de programas de proteção a pessoas ameaçadas ou em situação que possa comprometer sua segurança; ou  
III - nos casos em que o projeto, atividade ou serviço objeto do convênio ou contrato de repasse já seja realizado adequadamente mediante parceria com a mesma entidade há pelo menos cinco anos e cujas respectivas prestações de contas tenham sido devidamente aprovadas.  (Grifei) .
12.	Em tese, a situação verificada na presente ação de controle se aproxima das hipóteses previstas na norma descrita, de análogo objeto. Faço esse registro apenas para afirmar que o ordenamento jurídico prevê, em situações emergenciais, a dispensa de processo seletivo de entidades parceiras de ações de interesse público. 
13.	 Por outro lado, o déficit ou a ausência critérios objetivos e isonômicos para a escolha de entidades parceiras de ações de interesse governamental já foi objeto de outras ações de controle externo, notadamente na seara dos convênios e demais transferências voluntárias. Em todos os casos, este Tribunal, em linha com o princípio republicano da impessoalidade, reprovou - com acerto - a indicação de entes beneficiários de parcerias sem critérios objetivos de seleção ou com transgressão ao princípio da impessoalidade. 
14.	Porém, em múltiplos arestos, tal conduta não ensejou a apenação dos responsáveis, optando-se pela expedição de comandos tendentes a corrigir e evitar tal anomalia. Cito, nesse sentido, os Acórdão 3239/2013-TCU-Plenário (relator: Ministro Walton Alencar Rodrigues) , 2.550/2013-Plenário (relatora: Ministra Ana Arraes) , 5.742/2014-2ª Câmara (relator: Ministro Substituto Marcos Bemquerer Costa) e 6.325/2012-2ª Câmara (relator: Ministro Aroldo Cedraz) , entre outros.
15.	Não se pode ignorar tampouco a ingerência da esfera política sobre a condução do processo seletivo questionado nos autos. Isso foi evidenciado no §87 da instrução coligida no Relatório, a consignar, em ata de reunião do Conselho de Solidariedade, a influência de Ministra de Estado sobre a escolha de uma das entidades beneficiárias (ata da reunião de 12/5/2020, peça 79, p. 4-5) .  
16.	Guiado por essas considerações, e sopesando o disposto no art. 22 do Decreto-lei 4.657/1942, nele incluído pela Lei 13.655/2018, considero que as circunstâncias vividas pelas gestoras do extinto PNIV à época dos fatos em questão mitigam a reprovabilidade de suas condutas, não justificando sanção às responsáveis, verbis:
Art. 22. Na interpretação de normas sobre gestão pública, serão considerados os obstáculos e as dificuldades reais do gestor e as exigências das políticas públicas a seu cargo, sem prejuízo dos direitos dos administrados.
§ 1º Em decisão sobre regularidade de conduta ou validade de ato, contrato, ajuste, processo ou norma administrativa, serão consideradas as circunstâncias práticas que houverem imposto, limitado ou condicionado a ação do agente.
§ 2º Na aplicação de sanções, serão consideradas a natureza e a gravidade da infração cometida, os danos que dela provierem para a administração pública, as circunstâncias agravantes ou atenuantes e os antecedentes do agente.
17.	A par dessas ponderações, acresço que a indicação das entidades beneficiárias foi colegiada, no âmbito do Conselho de Solidariedade. Assim, eventual procedimento de responsabilização deveria alcançar não apenas sua presidente, mas todos os membros que aprovaram as deliberações questionadas.
18.	Em que pese as ressalvas até aqui anotadas, convirjo com a unidade técnica e a jurisprudência desta Corte de Contas quanto à necessidade de resguardar o princípio da impessoalidade, mediante critérios isonômicos de seleção na escolha de entidades parceiras das ações governamentais. Este Tribunal não deve medir esforços para otimizar esse tão valioso cânone republicano. Entretanto, em face da descontinuação do PNIV, não cabe expedir determinação corretiva nesse sentido. 
19.	Não obstante, apesar do encerramento operacional do Programa, o controle social das atividades nele pactuadas ainda é válido e oportuno, ainda que a posteriori. Assim, considero oportuno recomendar à Casa Civil da Presidência da República que adote as providências cabíveis para conferir transparência ativa aos atos administrativos de seleção, gestão e controle de prestações de contas das entidades beneficiárias dos recursos auferidos no Projeto "Arrecadação Voluntária" do PNIV, com sua divulgação no Portal do Programa ou em endereço eletrônico equivalente, para fins de controle social.
20.	Ratifico também a proposta de levantamento do sigilo do relatório de auditoria à peça 136 e, por conseguinte, das peças que integram a presente deliberação, tendo em vista a conclusão da presente ação de controle, com perda de objeto dos pressupostos do art. 23, VIII, da Lei 12.527/2011 (risco de comprometimento de "atividades de inteligência, bem como de investigação ou fiscalização em andamento, relacionadas com a prevenção ou repressão de infrações") . 
21.	Para finalizar, em que pese a descontinuidade do PNIV, cumpre dar ciência desta deliberação e da versão completa do relatório de auditoria produzido nestes autos (peça 136) à Comissão de Fiscalização Financeira e Controle da Câmara dos Deputados, considerando atendida a presente Solicitação do Congresso Nacional.  
Do exposto, VOTO por que seja aprovado o Acórdão que ora submeto a este Colegiado.
TCU, Sala das Sessões, em 15 de março de 2023.
ANTONIO ANASTASIA 
Relator